ACORDAO-COMPLETO-2348530

ACÓRDÃO 580/2019 ATA 8/2019 - PLENÁRIO

VISTOS, relatados e discutidos estes autos de pedidos de reexame interpostos contra o Acórdão 483/2017-TCU-Plenário, mantido pelo Acórdão 801/2017-TCU-Plenário, que tratou de relatório de auditoria sobre irregularidades nas obras de Angra 3;
ACORDAM os Ministros do Tribunal de Contas da União, reunidos em sessão do Plenário, ante as razões expostas pelo relator e com fundamento nos artigos 32, 33 e 48 da Lei 8.443/92, em:
9.1. levantar o sobrestamento da análise dos pedidos de reexame, determinado pelo despacho de peça 706.
9.2. conhecer dos recursos interpostos por Construtora Queiroz Galvão S.A., Empresa Brasileira de Engenharia S.A, Techint Engenharia e Construção S.A. e UTC Engenharia S.A e negarlhes provimento;
9.3. determinar o encerramento dos processos apartados autuados em decorrência do despacho de peça 706, TCs Processo 036.758/2018-3 e TC-Processo 036.759/2018-0, sem análise de mérito;
9.4. remeter os autos ao relator a quo para prosseguimento do feito, em relação às empresas Construções e Comércio Camargo Corrêa S.A, Construtora Andrade Gutierrez S.A., Construtora Norberto Oderbrecht S.A., por fraude à licitação, com a aplicação da pena de inidoneidade, nos termos em que entender cabíveis;
9.5. dar ciência desta deliberação aos recorrentes, à Força-Tarefa do Ministério Público Federal no Rio de Janeiro e no Paraná, à Força-Tarefa da Advocacia-Geral da União no Rio de Janeiro e no Paraná, ao Ministério da Transparência, Fiscalização e Controladoria-Geral da União (CGU) , ao Cade, à 7º Vara Criminal Federal/Justiça Federal/Seção Judiciária do Rio de Janeiro e à Eletronuclear, bem como aos demais interessados.

Pedidos de reexame interpostos contra decisão que declarou a inidoneidade das recorrentes em processo de acompanhamento de auditoria de realizada com o objetivo de fiscalizar a licitação e os contratos referentes ao serviço de montagem eletromecânica da usina de Angra III.

Antecipo que considero irretocável o voto proferido pelo eminente relator, motivo pelo qual o acompanho integralmente, sem prejuízo de reforçar alguns pontos e tecer as seguintes considerações.
Nesta Corte de Contas, é habitual a condenação de empresas por superfaturamentos e fraudes a licitação.
O acordo de leniência, é uma das ferramentas mais importantes para a alavancagem das investigações contra atos de corrupção e outros ilícitos. No Brasil, este novo instituto, importado do direito estadunidense, ainda está em processo de amadurecimento. Diante dessa realidade, não se pode perder de vista a forma como se processam esses acordos em seu país de origem e em outros que adotam com sucesso essa ferramenta. 
Nesses países, os acordos de leniência observam um protocolo seguro e transparente, o que, infelizmente, não tem sido observado no Brasil.
Nos Estados Unidos da América, por exemplo, para que seja firmado um acordo de leniência, o Departamento de Justiça (Department of Justice, DoJ) - que congrega funções executivas e de Ministério Público - exige das empresas que o procuram uma postura sincera e transparente com a Administração Pública.
Por esse motivo, a proposta de acordo de leniência somente é aceita se a proponente houver implementado um processo denominado self cleaning (autolimpeza) .
Esse processo, por sua vez, perpassa pela contratação de uma empresa de auditoria independente, reconhecida, de reputação ilibada, que tenha a credibilidade como um de seus principais ativos.
A essa empresa, a pretensa leniente deverá conceder acesso irrestrito de suas informações internas, inclusive das comunicações promovidas entre seus executivos.
A partir dessas informações, é elaborado um relatório em que se identificam, de maneira precisa e minuciosa, as irregularidades cometidas, sua extensão, o momento em que ocorreram, os agentes públicos envolvidos e os prejuízos potenciais delas decorrentes.
Apenas depois de estar de posse desse relatório - que será auditado pelo próprio DoJ - é que o pleito de acordo é aceito e as negociações são iniciadas.
No Brasil, as empresas procuram os órgãos públicos (Ministério Público e AGU/CGU) para firmarem acordo de leniência, mas não se mostram efetivamente comprometidas com a transparência e a sinceridade que deveriam balizar esse processo. Limitam-se a admitir que cometeram irregularidades, sem especificar quando, quais os contratos e as pessoas envolvidas, ou quanto foi desviado. E, pior, têm utilizado esse importante instituto como argumento para protelar o fim dos processos no Tribunal de Contas da União.
No que tange ao TCU, tenho observado que as empresas lenientes, ou "aspirantes" a lenientes, têm adotado postura defensiva, optando por acionar medidas processuais que, em vez de auxiliarem a apuração dos delitos por elas cometidos e a quantificação do prejuízo causado, acabam por embaçar e tumultuar a atuação desta Corte.
Relembro o caso do MS 34709, relatado pelo Ministro Ricardo Lewandowski, impetrado pela empresa UTC no Supremo Tribunal Federal (STF) logo após o julgamento deste mesmo processo, quando foi declarada a sua inidoneidade. Na oportunidade, a UTC alegou que deveria ter tido acesso ao relatório da SeinfraOperações antes de o Relator pautar o processo em Plenário. Em resposta, o STF pronunciou-se no sentido de que não haveria esse direito. 
Nos presentes autos, as recorrentes repisam este argumento, prontamente rebatido pelo eminente Ministro Walton Alencar.
Rememoro, ainda, o caso do MS 35435, impetrado pela Construtora Andrade Gutierrez, relatado pelo Ministro Gilmar Mendes. Naquela ação, a Construtora realizou, em essência, o mesmo pleito: que o processo tramitando no TCU (TC 002.651/2015-7, de minha relatoria) fosse paralisado. Na oportunidade, o Ministro Gilmar Mendes deferiu, parcialmente, a medida cautelar pleiteada, apenas para impedir que o TCU declarasse a inidoneidade da empresa - racionalidade que poderia ser estendida às outras duas empreiteiras que possuíam acordo com o Ministério Público. Entretanto, entendeu não ser cabível o pedido de suspensão do processo, considerando a possibilidade de aplicação de outras medidas para a efetiva reparação do dano causado, entre elas, a imposição de multa e a indisponibilidade dos bens. Também não se extrai daquela decisão qualquer impossibilidade de aplicação de inidoneidade às demais empresas, que participaram do conluio e não tinham acordo de leniência com o MPF.
Vale ressaltar que, como decorrência da mencionada decisão, o processo permanece sem julgamento, já que as empresas não colaboraram efetivamente com as apurações no âmbito do TCU e, na prática, a única sanção que poderia ser aplicada ao caso concreto teve sua aplicabilidade suspensa pelo Supremo.
Neste ponto, é relevante chamar atenção às diferenças entre os escopos institucionais dos órgãos de controle. Enquanto o TCU é autoridade legitimada pela Constituição para dar a última palavra sobre dano ao erário e a correspondente responsabilização, o Ministério Público da União é titular de ações penais e civis.
Portanto, a atuação do TCU não se submete à do Ministério Público ou à da Controladoria Geral da União, mas, tão somente, à Constituição da República.
Acrescento, ainda, que é plenamente possível a repercussão das informações produzidas em sede de acordo de leniência firmado com o Ministério Público nas apurações empreendidas em outros órgãos, desde que contribuam para sua atuação em seu escopo institucional.
É bem verdade que o esforço empreendido por este Tribunal perpassa, sim, pela preocupação quanto à economia do país, quanto ao acervo técnico produzido pelas empresas, quanto aos tributos que são recolhidos por essas empresas. Entretanto, não constitui missão desta Corte o mero salvamento de empresas; nosso compromisso, enquanto instituição, é com o interesse público.
Assim, resta evidente que o fato de empresas serem aspirantes a colaboradoras não as torna intocáveis pelo Tribunal de Contas da União. Permanece intacta, portanto, a jurisdição administrativa do TCU.
Por esses motivos, acompanho, na íntegra, o voto do Ministro Relator, Walton Alencar Rodrigues.
TCU, Sala das Sessões Ministro Luciano Brandão Alves de Souza, em 20 de março de 2019.
Ministro BRUNO DANTAS 
Relator

Eletrobrás Termonuclear S.A.

3. Interessados/Responsáveis/Recorrentes:
3.1. Responsáveis: Andrade Gutierrez Engenharia S/A (17.262.213/0001-94); Construtora Norberto Odebrecht S A (15.102.288/0001-82); Construtora Queiroz Galvão S A (33.412.792/0001-60); Construções e Comércio Camargo Correa S/A (61.522.512/0001-02); Empresa Brasileira de Engenharia S A (33.247.271/0001-03); Othon Luiz Pinheiro da Silva (XXX.734.037-XX); Techint Engenharia e Construção S/A (61.575.775/0001-80); U T C Engenharia S/A (44.023.661/0001-08)
3.2. Recorrentes: U T C Engenharia S/A (44.023.661/0001-08); Empresa Brasileira de Engenharia S A (33.247.271/0001-03); Techint Engenharia e Construção S/A (61.575.775/0001-80); Construtora Queiroz Galvão S A (33.412.792/0001-60).

Augusto Nardes e Vital do Rêgo.

13.1. Ministros presentes: José Mucio Monteiro (Presidente), Walton Alencar Rodrigues (Relator), Augusto Nardes, Ana Arraes, Bruno Dantas e Vital do Rêgo.
13.2. Ministros que alegaram impedimento na Sessão: Augusto Nardes e Vital do Rêgo.
13.3. Ministros-Substitutos convocados: Augusto Sherman Cavalcanti e Marcos Bemquerer Costa.
13.4. Ministros-Substitutos presentes: André Luís de Carvalho e Weder de Oliveira.

ACORDAO-COMPLETO-2355138

Acórdão 1178/2019 - Plenário

ACORDAO-COMPLETO-2352330

Acórdão 1036/2019 - Plenário

ACORDAO-COMPLETO-2527262

Acórdão de Relação 308/2022 - Plenário

Acórdão de Relação

ACORDAO-COMPLETO-2525697

Acórdão 218/2022 - Plenário

ACORDAO-COMPLETO-2482138

Acórdão 2930/2021 - Plenário

ACORDAO-COMPLETO-2414469

Acórdão 2284/2020 - Plenário

ACORDAO-COMPLETO-2399701

Acórdão de Relação 571/2020 - Plenário

ACORDAO-COMPLETO-2373899

Acórdão de Relação 2354/2019 - Plenário

Construtora Queiroz Galvão S.A.

UTC Engenharia S/A

Andrade Gutierrez Engenharia S.A. - A.G.E.S

WALTON ALENCAR RODRIGUES

Ministro Bruno Dantas.

Adoto, como parte do relatório, instrução elaborada no âmbito da Secretaria de Recursos (peças 685-687) :
INTRODUÇÃO
1.	Trata-se de pedidos de reexame (peças 390-392, 398, 469 e 648) interpostos por Construtora Queiroz Galvão S.A., Empresa Brasileira de Engenharia S.A, Techint Engenharia e Construção S.A. e UTC Engenharia S.A., contra o Acórdão 483/2017-TCU-Plenário, mantido em seus exatos termos pelo Acórdão 801/2017-TCU-Plenário, ambos da relatoria do Exmo. Ministro Bruno Dantas.
1.1.	A deliberação recorrida apresenta o seguinte teor: 
Acórdão 483/2017-TCU-Plenário (peça 354) 
VISTOS, relatados e discutidos estes autos de processo de acompanhamento de auditoria de conformidade realizada com o objetivo de fiscalizar as obras da Usina Termonuclear (UTN) de Angra 3, no Rio de Janeiro.
ACORDAM os Ministros do Tribunal de Contas da União, reunidos em Sessão Plenária, em:
9.1. declarar, com fundamento no art. 46 da Lei 8.443/1992, a inidoneidade das seguintes empresas para participar, por cinco anos, de licitação na Administração Pública Federal:
9.1.1. Construtora Queiroz Galvão S.A. (33.412.792/0001-60) ; 
9.1.2. Empresa Brasileira de Engenharia S.A. (33.247.271/0001-03) ; 
9.1.3. Techint Engenharia e Construção S.A. (61.575.775/0001-80) ;
9.1.4. UTC Engenharia S.A. (44.023.661/0001-08) ;
9.2. sobrestar, com fundamento no art. 157, caput, do Regimento Interno do TCU, até a análise das medidas mencionadas no subitem 9.4.1, a apreciação acerca da responsabilidade das empresas Construções e Comércio Camargo Corrêa S.A. (61.522.512/0001-02) , Construtora Andrade Gutierrez S.A. (17.262.213/0001-94) e Construtora Norberto Odebrecht S.A. (15.102.288/0001-82) na irregularidade de fraude à licitação, bem como a aplicação da sanção de inidoneidade a elas, em virtude da contribuição junto ao Ministério Público Federal, conforme certidão encaminhada a este Tribunal pela Força-Tarefa Operação Lava Jato (peça 339) ;
9.3. notificar a Força-Tarefa Operação Lava Jato, do Ministério Público Federal, e o Ministério Público junto ao Tribunal de Contas da União sobre esta decisão, facultando-lhes a apresentação de manifestação no prazo de sessenta dias;
9.4. deixar assente que:
9.4.1. a manutenção do sobrestamento mencionado no subitem 9.2 depende da apresentação, pelo Ministério Público Federal, de compromisso firmado pelas empresas em que sejam especificadas as medidas de colaboração que possam contribuir com os respectivos processos de controle externo deste Tribunal;
9.4.2. a participação do Ministério Público Federal nestes autos, na forma do subitem 9.4.1, será acompanhada pelo Ministério Público junto ao Tribunal de Contas da União;
9.4.3. por ocasião da análise das medidas especificadas no acordo junto ao Ministério Público Federal, conforme subitem 9.4.1, este Tribunal deliberará sobre possíveis sanções premiais a serem concedidas, conforme o caso;
9.5. comunicar a Secretaria de Logística e Tecnologia de Informação do Ministério do Planejamento, Orçamento e Gestão sobre as declarações de inidoneidade dos subitens 9.1.1, 9.1.2, 9.1.3 e 9.1.4, para que atendendo às recomendações exaradas no item 9.6 do Acórdão 1986/2013-TCU-Plenário, possa proceder aos registros e às comunicações pertinentes;
9.6. encaminhar cópia desta deliberação aos responsáveis, à Força-Tarefa do Ministério Público Federal no Rio de Janeiro e no Paraná, à Força-Tarefa da Advocacia-Geral da União no Rio de Janeiro e no Paraná, ao Ministério da Transparência, Fiscalização e Controladoria-Geral da União (CGU) , ao Cade, à 7º Vara Criminal Federal/Justiça Federal/Seção Judiciária do Rio de Janeiro e à Eletronuclear, para medidas consideradas cabíveis.
 HISTÓRICO
2.	Trata-se de processo de acompanhamento de auditoria de conformidade na Eletrobrás Termonuclear S/A com o objetivo de fiscalizar a licitação e os contratos referentes ao serviço de montagem eletromecânica da usina de Angra III.
2.1.	Por meio do acórdão recorrido o Tribunal declarou a inidoneidade das seguintes empresas para participarem, por cinco anos, de licitação na Administração Pública Federal: Construtora Queiroz Galvão S.A., Empresa Brasileira de Engenharia S.A., Techint Engenharia e Construção S.A. e UTC Engenharia S.A. 
2.2.	Referido acórdão também sobrestou a apreciação da responsabilidade das empresas Construções e Comércio Camargo Corrêa S.A. - CCCC, Construtora Andrade Gutierrez S.A. - Andrade Gutierrez e Construtora Norberto Odebrecht S.A. - CNO. Igualmente sobrestou a aplicação da sanção de inidoneidade a essas empresas, em virtude da contribuição prestada junto ao Ministério Público Federal, e facultou aos membros da Força Tarefa da Operação Lava Jato, do MPF, que oferecessem manifestação quanto à deliberação proferida.
2.3.	A Construtora Queiroz Galvão S.A - Queiroz Galvão opôs embargos declaratórios (peça 357) , rejeitados pelo Acórdão 801/2017-TCU-Plenário (peça 415, rel. Min. Bruno Dantas) .
2.4.	Foram interpostos pedidos de reexame pelas empresas UTC Engenharia S.A. - UTC (peça 390) , Empresa Brasileira de Engenharia S.A. - EBE (peça 392) e Techint Engenharia e Construção S.A. - Techint (peça 398) .
2.5.	Os recursos foram conhecidos pelo Relator, Ministro Vital do Rêgo, sem efeito suspensivo, por razões de cautelaridade (peça 438) . Em função disso, foram interpostos agravos pelas empresas recorrentes (peças 468, 483 e 484) . 
2.6.	Em 01/06/2017 o Tribunal foi comunicado de decisão liminar proferida pelo STF nos autos do Mandado de Segurança 34.709 (peças 478) , para garantir o efeito suspensivo ao recurso da empresa UTC Engenharia S.A. Na sequência, o Ministro Relator apreciou e deu provimento aos agravos (peça 507) , para conceder efeito suspensivo aos pedidos de reexame até então interpostos, por serem as situações comuns à tratada pelo STF.
2.7.	Posteriormente foi interposto novo pedido de reexame (peça 469) , desta vez pela Construtora Queiroz Galvão S.A., conhecido com efeito suspensivo (peça 540) .
2.8.	Em 27/7/2017 o processo retornou à Serur, para exame de mérito dos recursos (peça 550) , mas em 3/8/2017 foi novamente encaminhado ao Relator dos recursos, tendo em vista solicitação de cópia de peças dos autos classificadas como sigilosas (peça 571) . 
2.9.	Em 8/8/2017 o Ministro Vital do Rêgo declarou-se impedido para relatar o presente feito (peça 575) , realizando-se, em 24/1/2018, o sorteio de novo relator, sendo contemplado o Ministro Augusto Nardes (peças 655 e 656) . 
2.10.	Nesse ínterim também foram sendo produzidos diversos atos processuais de responsabilidade da SeinfraOperações, sob supervisão do Relator a quo, decorrentes, em especial, de interlocuções com o Ministério Público Federal em função do sobrestamento mencionado no subitem 9.2 do acórdão recorrido. 
2.11.	A respeito desse acompanhamento foram proferidos outros acórdãos nos autos (acórdãos 1.132/2017, peça 475; 1.788/2017, peça 590, e 2.048/2017, peça 618, todos do Plenário, de relatoria do Ministro Bruno Dantas) , prorrogando o prazo originalmente conferido ao MPF para manifestação sobre as questões suscitadas no Acórdão 483/2017-TCU-Plenário.
2.12.	Foram também realizadas instruções e diligências pela SeinfraOperações (peças 623, 657 etc.) , relacionadas ao prosseguimento da fase originária do processo, sem que os autos tenham retornado à Serur para análise dos pedidos de reexame admitidos.
2.13.	 Com efeito, observa-se que, com a aplicação de sanção a algumas empresas e a continuidade do exame da responsabilidade de outras, o processo passou a requerer, ao mesmo tempo, providências tanto na instância originária, a cargo da SeinfraOperações e sob a supervisão do Relator a quo, quanto na instância recursal, a cargo da Serur e sob a presidência do Relator designado para os recursos.
2.14.	Dada a complexidade da matéria ainda pendente na instância originária, apenas por curtos períodos o processo esteve sob responsabilidade de agir da Serur, a saber:
	a) de 17/5/2017 a 18/5/2017: recebidos os autos e concluído o exame de admissibilidade dos recursos, com encaminhamento ao Relator sorteado (peças 433-435) ;
	b) de 5/7/2017 a 12/7/2017: realizado o exame de admissibilidade do recurso interposto posteriormente, pela Construtora Queiroz Galvão S.A. (peça 469) ;
	c) de 27/7/2017 a 3/8/2017: quando encaminhado ao Relator em função de pedido de cópia englobando peças sigilosas (peça 571) .
2.15.	Apesar de o RITCU prever que o Relator do recurso fixará os itens do acórdão sobre os quais o recurso incide (art. 278, § 1º) , para que seja constituído processo apartado para prosseguimento dos demais itens (literalmente, para "execução" dos itens não afetados pelo efeito suspensivo dos recursos) , cf. art. 285, § 1º, tal sistemática não está devidamente detalhada em normativos operacionais, de forma que não se observa, na prática, a incidência dessa última previsão regimental, pelas dúvidas que ainda suscita. 
2.16.	Em 15/03/2018, para uma maior celeridade da apreciação do feito, o Ministro Bruno Dantas encaminhou o processo à SeinfraOperações para que constituísse processos apartados para as questões afetas à instância originária e posteriormente encaminhasse o processo ao Relator dos recursos (peça 673) . Foram então constituídos os TC's Processo 009.491/2018-0, Processo 009.498/2018-4 e Processo 009.504/2018-4.
2.17.	Em 14/05/2018 o processo foi definitivamente encaminhado à Serur (peça 682) , para instrução dos pedidos de reexame pendentes (peças 390, 392, 398 e 469) - o que se dá por meio da presente instrução.
EXAME DE ADMISSIBILIDADE
3.	Reiteram-se os exames de admissibilidade de peças 433, 434, 435 e 526, favoráveis ao conhecimento dos recursos. 
3.1.	Os três primeiros recursos (das empresas UTC Engenharia S.A., Techint Engenharia e Construção S.A. e Empresa Brasileira de Engenharia S.A.) foram conhecidos pelo Ministro Vital do Rêgo, conforme Despachos de peças 438 e 507.
3.2.	Quanto ao pedido de reexame interposto posteriormente, pela Construtora Queiroz Galvão S.A., por equívoco o sistema e-TCU promoveu novo sorteio de relator (peça 527) , sendo contemplado o Ministro Walton Alencar Rodrigues, que conheceu do recurso (peça 540) .
3.3.	Cabe observar, todavia, a validade do Despacho de peça 540, pois, embora na época o Ministro Vital do Rêgo ainda não se achasse impedido (e, portanto, fosse o Relator designado) , não houve prejuízo à parte (RITCU, art. 171) , que teve seu recurso conhecido, encontrando-se a hipótese também abrangida pela regra especial do art. 177 do Regimento Interno.  
3.4.	De toda sorte, posteriormente houve o saneamento do processo. Reconhecendo a falha do segundo sorteio, a Secretaria das Sessões observou que tal procedimento "ocorreu em data anterior à declaração de impedimento do Ministro Vital do Rêgo" e, por conseguinte, "não está em conformidade com o disposto no art. 22 da Resolução 175/2005" (peças 655 e 656) . Por tal razão promoveu-se novo sorteio válido, sendo designado o Ministro Augusto Nardes, atual Relator dos recursos. 
EXAME TÉCNICO
PRELIMINAR
4.	Delimitação
4.1.	Constitui objeto do presente recurso avaliar se há causa de nulidade da decisão recorrida.
4.2.	Informe-se que, diante de leitura atenta de todas as peças recursais, é possível agrupar os argumentos trazidos aos autos em sede de preliminar em face do princípio da economia processual.
5.	Cerceamento de defesa
5.1.	As recorrentes asseguram a necessidade de anular a decisão recorrida, em face dos seguintes argumentos (peça 390, 392, 398 e 469) :
a) prazos incomuns adotados para o julgamento do presente processo impediram às partes de analisarem e se manifestarem sobre conteúdo novo aduzido pela área técnica e documento acostado aos autos pelo Ministério Público Federal - MPF. A não intimação oficial das partes para manifestação sobre o relatório da unidade técnica impossibilitou, a seu ver, o pleno exercício da ampla defesa, como a apresentação de memoriais, alegações finais e sustentação oral (peças 390, p. 3-5, 10-13; 392, p. 9-11; 398, p. 5-6, 11 e 28-37 e 469, p. 6-13 e 19) ;
b) incompetência do TCU para decidir sobre práticas concorrenciais, sendo esta de competência exclusiva do CADE, o que impõe anular o presente processo ou sobrestá-lo até decisão definitiva do CADE ante a subsidiariedade do controle externo ao interno, os princípios da legalidade, eficiência e economicidade e a necessária caracterização de cartel pelo órgão competente; (peça 392, p. 12-14, peça 398, 46-49 e 60 e peça 469, p. 45-55, 58-59) ;
c) não houve individualização de condutas, impossibilitando o exercício da ampla defesa (peça 392, p. 14-16 e 44-46 e peça 398, p. 6-7, 9 e 38-43) ;
d) houve restrição ao acesso de documentos indispensáveis à ampla defesa como os constantes das peças 90-93 (peça 392, p. 16-18 e peça 469, p. 20-25) ; 
e) inadequada inversão do ônus da prova, tendo em vista o princípio do in dubio pro reo sendo impossível produzir, a seu ver, prova negativa (peça 392, p. 18-20, peça 398, p. 10, 17-18, 43-45 e 61-62 e peça 392, p. 38-39) ;
f) não foi analisado o pedido de produção de provas, devendo ser autorizado neste momento a oportunidade ampla de produção de provas a semelhança dos processos no âmbito do CADE (peça 398, p. 6-7, 9-10 e 16-21 e peça 469, 27-28) ;
g) o tempo de sustentação oral no momento da sessão de julgamento foi dividido entre as empresas, o que fere a ampla defesa (peça 398, p. 7, 10 e 21-24) .
h) ilegalidade no empréstimo de provas, tendo em vista a ausência de contraditório no âmbito do CADE (peça 398, p. 10-11 e 24-28 e 49-52 e peça 469, p. 25-28, 30-39) ;
i) a Lei 13.303/2016 extinguiu a penalidade de inidoneidade, devendo ser aplicada de forma retroativa (peça 398, p. 11 e 38-39) ;
j) as sanções se pautaram por elementos de sobrepreço ainda não apurados nestes autos (peça 469, p. 14-18) ;
k) não foi dado tratamento isonômico entre as empresas, sendo necessário conceder prazo para que aquelas que foram condenadas à pena de inidoneidade também façam o acordo com o MPF (peça 469, p. 28-30) ;
l) a decisão recorrida contraria decisões anteriores do próprio TCU que já estava ciente da reduzida competitividade do certame, cabendo para mudança de entendimento interpor recurso de revisão ao Acórdão 3238/2012-TCU-Plenário (peça 398, p. 52-57 e 469, p. 38-44) .
5.2.	Requer seja anulada a decisão recorrida e retomada a fase de instrução.
Análise
5.3.	Não assiste razão às recorrentes. Explica-se.
5.4.	As recorrentes reapresentam em essência os mesmos argumentos apresentados em sede de razões de justificativa bem como de embargos de declaração. Informe-se anuir-se plenamente às análises já proferidas no âmbito deste processo às peças 354-356 e 415-418. No entanto, diante do efeito devolutivo do recurso, cumpre tecer algumas considerações utilizando-se, por economia processual, excertos das referidas peças para integração da análise.
5.5.	Inicialmente no que tange à ao cerceamento de defesa diante do prazo considerado atípico pelas recorrentes de instrução do presente feito e posterior inclusão do processo em pauta, considera-se que não houve violação ao devido processo legal. Isto porque a inclusão da instrução processual no sistema eletrônico do TCU não comprova necessariamente que a instrução foi realizada de forma "açodada", mas apenas que foi incluída no sistema eletrônico em determinada data, mas a sua instrução, ou seja, a análise dos argumentos apresentados ocorreu de forma cautelosa e eficiente em prol do interesse público. 
5.6.	No que tange à informação que as recorrentes imputam como nova e cujo contraditório se faria necessário, tem-se que a solução proposta pela unidade técnica e adotada por esta Corte de Contas é justamente consequência da análise das alegações aduzidas pelas empresas aos autos bem como dos demais documentos constantes dos autos, aos quais era possível vista, cópia e contraditório por parte das responsáveis. Não há previsão legal para apresentação de alegações finais, isto é, de alegações sobre a análise empreendida pela unidade técnica acerca das alegações de defesa. O princípio da ampla defesa deve ser aplicado juntamente com o princípio da duração razoável do processo, em perfeita harmonia. O documento apresentado pelo MPF (peça 339) informa a realização de acordo de leniência com três empresas que também são parte neste processo e possui caráter sigiloso. Esse documento não faz referência às empresas recorrentes, diante do fato de que elas não celebraram acordo de leniência. Portanto, por não dizer respeito a cada uma delas, não se verifica cerceamento de defesa. 
5.7.	A regra adotada pela decisão recorrida foi a condenação diante dos indícios de fraude à licitação e conluio, o referido documento possibilitou criar regra de exceção condicional e temporária de sobrestamento acerca da responsabilização de três empresas no sentido de colaborar para efetividade do acordo firmado com o MPF em prol do interesse público. De outro lado, a regra (causa: conluio e fraude a licitação, consequência: condenação por inidoneidade) além da referida exceção (causa: acordo de leniência com o MPF; consequência: sobrestamento da responsabilização) , trouxe em si mesma possibilidade de posterior revisão para seu abrandamento ofertando às condenadas o mesmo tratamento excepcional dado àquelas empresas que já haviam cumprido o requisito "celebrar acordo de leniência com o MPF sob determinadas condições" . Dessa não se identificou tratamento desigual na medida em que a todas as empresas responsáveis deste processo foi concedida a oportunidade de sobrestamento da responsabilização atendidas certas condições. 
5.8.	Não há previsão legal para intimação de data de julgamento, cabendo às partes e seus representantes acompanharem as pautas das sessões.
5.9.	Em relação à competência do TCU em contraponto à competência do CADE, anui-se ao entendimento desta Corte (peça 356, p. 24) . Nessa linha, não há impedimentos para atuação em paralelo. Isto porque esta Corte analisa a ocorrência de conluio e de fraude a licitação sob o ponto de vista do interesse público, já o CADE avalia os indícios de cartel para preservação da ordem econômica. A única interseção é o fato de a contratante figurar nos quadros da Administração Pública Federal. No entanto, há que se considerar a possiblidade de ocorrer conluio, fraude a licitação com ou sem cartel. Daí decorre o fato de que a atuação de ambos, CADE e TCU, ocorre paralelamente em prol do princípio da eficiência, e em respeito aos princípios da celeridade processual, economicidade e legalidade.
5.10.	Ademais, o controle interno não está acima do externo como quer fazer crer a indigitada, mas sim são instrumentos paralelos, complementares e não impeditivos de atuação. Tanto é assim que esta Corte pode realizar auditorias em seus jurisdicionados a qualquer tempo. Anui-se, assim, ao teor da peça 356, p. 41 a respeito do princípio de subsidiariedade.
5.11.	Portanto, não há necessidade de se aguardar finalizar o processo no âmbito do CADE para dar continuidade ao processo nesta Corte tampouco aguardar o contraditório dos documentos constantes dos autos nas esferas em que foram produzidos. Isto porque foi dado pleno contraditório no âmbito desta Corte que tem independência para decidir independentemente das conclusões a que cheguem tanto o judiciário como outros órgãos administrativos. O juízo possui livre convencimento, respeitado o devido processo legal. Nessa linha, considera-se também superado os argumentos acerca da ilegalidade de provas emprestadas do CADE, na medida que se proporcionou no âmbito deste TCU o contraditório e a ampla defesa.
5.12.	Quanto à alegação de que não houve individualização das condutas, considera-a improcedente tendo em vista constar do relatório da decisão recorrida trechos em que é realizada a individualização da conduta de cada empresa como por exemplo, peça 356, p. 22, 26, 33, 37, 39, 40, 48, 53, 57, 61, bem como anui-se integralmente à analise proferida no voto do referido acórdão, à peça 356, p. 39-40:
233. Quanto à alegação de falta de individualização da conduta, também não assiste razão à Queiroz Galvão, pois que a delimitação precisa da conduta de cada empresa é realizada após a análise das manifestações apresentadas e das provas produzidas nos autos, respeitando sempre o contraditório. Além disto, há diversos julgados do Superior Tribunal de Justiça que rejeitam a alegação de inépcia de denúncia por falta de individualização das condutas em infrações de autoria coletiva.
'É idônea a denúncia que narra crime de autoria coletiva, sem a particularização das condutas dos agentes, mas que permite o exercício da ampla defesa'.
 (excerto de ementa no HC 111.215/SP, STJ, Relatora Ministra Jane Silva (Desembargadora Convocada do TJ/MG) , Sexta Turma, julgado em 06/02/2009, DJe 13/04/2009) e
 (excerto de ementa no RHC 16.244/PR, Relator Ministro Og Fernandes, Sexta Turma, julgado em 01/07/2008, DJe 18/08/2008) .
'Em faltando à Acusação Pública, no ensejo do oferecimento da denúncia, elementos bastantes ao rigoroso atendimento do seu estatuto legal, como por vezes ocorre nos casos de concurso de agentes, é válida a imputação do fato-crime sem a particularização das condutas dos agentes, co-autores e partícipes, até porque a lei processual penal admite que as suas omissões possam ser supridas a todo tempo antes da sentença final (Código de Processo Penal, artigo 569) '.
 (excerto de ementa no RHC 18.257/PE, STJ, Relator Ministro Hamilton Carvalhido, Sexta Turma, julgado em 25/09/2007, DJ 29/10/2007) .
'Não há que se falar em inépcia da denúncia por falta de rigor em detalhar as condutas individuais dos envolvidos, pois, admite a jurisprudência, nos chamados crimes coletivos ou societários, com suficiente a mera descrição genérica, calcada, todavia, em fatos, com remessa da eventual pormenorização para a instrução criminal'.
 (excerto de ementa no HC 6.077/AM, STJ, Relator Ministro Fernando Gonçalves, Sexta Turma, julgado em 06/10/1997, DJ 20/10/1997) .
STJ - AGRAVO REGIMENTAL NOS EMBARGOS DE DIVERGENCIA EM RECURSO ESPECIAL AgRg nos EREsp 1182734 RS 2011/0041223-5 (STJ) Data de publicação: 23/04/2012
Ementa: AGRAVO REGIMENTAL. EMBARGOS DE DIVERGÊNCIA. PENAL. CRIME DE RESPONSABILIDADE DE PREFEITO. ALEGAÇÃO DE INÉPCIA DA DENÚNCIA. IMPROCEDÊNCIA. CRIME COLETIVO. DESCRIÇÃO MÍNIMA DE CONDUTAS. CUMPRIMENTO DOS REQUISITOS DO ART. 41 DO CPP. JURISPRUDÊNCIA PACIFICADA. SÚMULA 168/STJ. DOSIMETRIA DA PENA. INDICAÇÃO DE PARADIGMAS ORIUNDOS DE HABEAS CORPUS. INADMISSIBILIDADE. DISSÍDIO NÃO DEMONSTRADO. RECURSO DESPROVIDO. (...) 3. Consoante jurisprudência pacífica deste Tribunal Superior, nos crimes de autoria coletiva, embora a denúncia não possa ser de todo genérica, é válida quando, apesar de não descrever minuciosamente as atuações individuais dos acusados, demonstrar um liame entre o agir e a suposta prática delituosa, estabelecendo a plausibilidade da imputação e possibilitando o exercício da ampla defesa, em conformidade com o art. 41 do CPP . (...) 5. Agravo regimental a que se nega provimento.
'PENAL E PROCESSUAL PENAL. HABEAS CORPUS SUBSTITUTIVO DE RECURSO ORDINÁRIO. ART. 4º, INCISO I, ALÍNEA A, DA LEI Nº 8.137/90. ALEGAÇÃO DE INÉPCIA DA DENÚNCIA EM RAZÃO DA AUSÊNCIA DE DESCRIÇÃO PARTICULARIZADA EM RELAÇÃO AOS PACIENTES.
 (...) 
III - Além disso, havendo descrição do liame entre a conduta dos pacientes e os fatos tidos por delituosos, evidenciado nas assertivas constantes na denúncia, não há que se falar em inépcia da denúncia por falta de individualização da conduta. A circunstância, por si só, de o Ministério Público ter imputado a mesma conduta aos dois denunciados não torna a denúncia genérica (HC 89.240/DF, Segunda Turma, Rel. Min. Eros Grau, DJU de 27/04/2007) .
IV - Ainda, é geral, e não genérica, a denúncia que atribui a mesma conduta a todos os denunciados, desde que seja impossível a delimitação dos atos praticados pelos envolvidos, isoladamente, e haja indícios de acordo de vontades para o mesmo fim (STJ: RHC 21284/RJ, 5ª Turma, Relatora Ministra Jane Silva (Desembargadora convocada do TJ/MG) , 5ª Turma, DJU de 01/10/2007) Habeas corpus denegado.''
 (STJ. HC 91725/SP, Rel. Ministro FELIX FISCHER, QUINTA TURMA, julgado em 20/11/2007, DJ 18/02/2008, p. 58) .
5.13.	Quanto à restrição de acesso a informações suprimidas de documentos, importante reproduzir o conteúdo legal a respeito, Lei 12.527/2011, art. 25 (peça 318) :
Seção III
Da Proteção e do Controle de Informações Sigilosas
Art. 25.  É dever do Estado controlar o acesso e a divulgação de informações sigilosas produzidas por seus órgãos e entidades, assegurando a sua proteção.  (Regulamento) 
§ 1o O acesso, a divulgação e o tratamento de informação classificada como sigilosa ficarão restritos a pessoas que tenham necessidade de conhecê-la e que sejam devidamente credenciadas na forma do regulamento, sem prejuízo das atribuições dos agentes públicos autorizados por lei. 
§ 2o O acesso à informação classificada como sigilosa cria a obrigação para aquele que a obteve de resguardar o sigilo. 
§ 3o Regulamento disporá sobre procedimentos e medidas a serem adotados para o tratamento de informação sigilosa, de modo a protegê-la contra perda, alteração indevida, acesso, transmissão e divulgação não autorizados. 
5.14.	A atuação do TCU de proteção do sigilo decorre de obrigação legal. Portanto, anui-se aos entendimentos proferidos no âmbito da decisão recorrida (peça 356, p. 39, item 232) , não tendo sido verificado violação ou cerceamento de defesa, na mediada em que o acesso à informação considerou as regras legais pertinentes ao caso concreto. 
5.15.	Além da lei de acesso à informação utiliza-se como parâmetro também o entendimento do Acórdão 520/2012-TCU-Plenário (Rel. Augusto Sherman) , no seguinte sentido: "a concessão de vista e cópia não abrangeu elementos cuja divulgação possa vir a prejudicar os interesses da Petrobras.". A discussão acerca da colisão de princípios constitucionais: restrição da publicidade para resguardo de conhecimentos, supostamente sigilosos e estratégicos, versus exercício da ampla defesa e do contraditório por parte dos interessados é superada pelo comando legal que determina a proteção de determinadas informações sigilosas. 
5.16.	Além disso a decisão recorrida garante que "nenhuma informação suprimida foi utilizada ou necessária para a elaboração do relatório de auditoria bem como não são necessárias para a defesa da empresa.". Portanto, as recorrentes tiveram acesso a todas as informações que compuseram o convencimento desta Corte de Contas.
5.17.	Em face dos indícios constantes dos autos, cabe às ressonáveis comprovarem a sua isenção nos ilícitos verificados pelo TCU, portanto, anui-se ao entendimento exposto à peça 356, p. 64-65, o qual não merece reparos. A prova contrária somente é impossível, como alega a recorrente, se o indício de irregularidade de fato ocorreu, o que impõe a sua condenação. Nessa linha, também considera-se descabido o pedido de produção de provas por esta Corte de Contas, conforme jurisprudência consolidada no sentido de que constitui ônus do gestor a produção das evidências necessárias para comprovar o adequado uso dos recursos públicos, consoante disposições contidas no artigo 70, parágrafo único, da Constituição Federal, e no art. 93 do Decreto-lei 200/1967, não cabendo a este Tribunal, portanto, realizar diligência para a obtenção das provas (Acórdão 1599/2007-TCU-Plenário - Rel. Ubiratan Aguiar, 611/2007-1ª Câmara - Rel. Augusto Nardes, e 1098/2008-2ª Câmara - Rel. Benjamin Zymler) . Assim, como mencionado no relatório que precedeu o voto condutor do Acórdão 2257/2007-TCU-Primeira Câmara (Rel. Valmir Campelo) , "o indeferimento de realização de nova inspeção não fere os princípios do contraditório e da ampla defesa".
5.18.	No que tange à sustentação oral, aplicou-se o entendimento contido no art. 168, § 6º: "Havendo mais de uma parte com procuradores diferentes, o prazo previsto no § 3º será duplicado e dividido em frações iguais entre estes, observada a ordem cronológica dos requerimentos.". 
5.19.	Ao contrário do que alega a recorrente, a Lei 13.303/2016 não extinguiu a penalidade de inidoneidade, ao contrário, regulamenta o seu efetivo cumprimento (arts. 37 e 38) . Considera-se, assim, improcedente a alegação. 
5.20.	A condenação em inidoneidade não se baseou em superfaturamento ou dano ao erário, mas sim na caracterização de conluio e fraude a licitação (peça 356, p. 36, item 207) .
5.21.	 Descabida a tese aventada para que o Acórdão 3238/2012-TCU-Plenário, relator Exmo. Ministro Raimundo Carreiro, fosse revisto diante dos novos indícios de fraude à licitação, pois a referida decisão foi proferida em sede de Representação. O recurso de Revisão é aplicado em caso de prestação de contas ou tomadas de constas especial, art. 288, RI/TCU.
5.22.	Dessa forma, superadas todas as preliminares apresentadas, passe-se à análise do mérito processual.
MÉRITO
6.	Delimitação
6.1.	Constitui objeto dos presentes recursos avaliar a ocorrência de fraude à licitação bem como, no caso do recurso da empresa UTC, examinar a possibilidade de sobrestar a pena aplicada à empresa diante do acordo firmado com o CADE e do reconhecimento das ilicitudes praticadas.
7.	Fraude à licitação
7.1.	As recorrentes (Techint Engenharia e Construção S.A. - Techint, Empresa Brasileira de Engenharia S.A - EBE, Construtora Queiroz Galvão S.A. - Queiroz Galvão) afirmam não ser possível caracterizar fraude à licitação, com base nos seguintes argumentos (peças 392, 398, 469 e 648) : 
a) a decisão traz agravamento do cenário concorrencial (peça 469, p. 56-60) ;
b) não há acusação formal, na esfera criminal, em relação a executivos da Queiroz Galvão, o que é indício de excludente de sua culpabilidade (peça 469, p. 59) ; 
c) acordo de leniência e de colaboração premiada são declarações unilaterais sem valor probatório, que não podem ser utilizados como meio de mudança de entendimento sob pena de violar a segurança jurídica e diretos adquiridos (peça 469, p. 59 e peça 392, p. 28) ;
d) o TCU não pode acrescentar termos às colaborações realizadas pelo CADE e pelo MPF, pois não é instância revisora do mérito desses atos bem como não tem competência para celebrar acordos (peça 469, p. 60) ;
e) a existência de negociações entre o Ministério da Transparência e a Queiroz Galvão deveria ser suficiente para sobrestar a pena aplicada, pois não pode haver distinção entre os acordos celebrados com o MPF e com o referido ministério, sob pena de inviabilizar indiretamente as negociações em curso (peça 469, p. 60-64) ;
f) a pena de inidoneidade é descabia, pois, a conduta dos licitantes pautou-se nos termos do edital, que foram validados pelo TCU e pelo poder judiciário, não havendo prova acerca da efetiva participação da EBE, o que implica violação da coisa julgada e do ato jurídico perfeito (peça 392, p. 20-21 e 26-30; peça 398, p. 12-13 e 52-57 e 60; e peça 648, p. 3-7) ;
g) era prevista a participação de consórcio na licitação de UTN Angra3, tendo concorrido três consórcios e uma empresa, mas foram qualificados apenas dois consórcios cabendo a cada um, um escopo contratual específico; posteriormente, diante do ganho de eficiência, firmou-se acordo operacional concedendo desconto de 6% sobre todos os itens da planilha de preços, conforme regras editalícias (peça 392, p. 22-25 e 45 e peça 398, p. 57 e 65-66 e peça 648, p. 8-9) ;
h) o STF já decidiu que acordos de colaboração premiada não são por si sós meios de prova hábeis a fundamentar condenações, mas, sim, instrumentos de obtenção de provas; gerando efeitos apenas a quem confessa (peça 392, p. 31-35 e peça 398, p. 24-28, 59 e 69) ;
i) há entendimento do STF no sentido de que a condenação penal não pode ocorrer com base em meras conjecturas bem como há decisão do TCU que destaca a necessidade de comprovação da fraude à licitação (peça 392, p. 26-37) ;
j) não há provas que impliquem diretamente a EBE, pois no acordo de leniência da CCCC não há certeza da presença de diretor da EBE, pois se utiliza a expressão "e/ou" sem especificar o posicionamento da EBE, fazendo referências genéricas à EBE sempre em um contexto envolvendo várias empresas, o que impõe o afastamento da pena ou a sua redução proporcional, tendo em vista a situação particular da EBE (peça 392, p. 39-44, 47-48) ;
k) reputação e inexistência de antecedentes deveriam pautar a dosimetria da pena (peça 398, p. 12 e 73) ;
l) os consórcios tinham reuniões de trabalho de ordem estritamente técnica, tendo em vista que já estava definido no edital que cada um ficaria com um lote, inexistindo concorrência e, em seguida, diante da unificação dos consórcios, após a contratação, não havia mais como dividir mercado ou fixar preços (peça 398, p. 14 e 66-68 e peça 648, p. 6) ;
m) a dosimetria da pena aplicada à Techint deve ser fundamentada, e, se não for afastada, deve ser proporcionalmente reduzida de acordo com a individualização da sua conduta (peça 398, p. 15 e 70-71) ;
n) na etapa 1, em que já havia definição das regras gerais de habilitação, não foi apontado ato fraudulento; na etapa 2, há referências genéricas sobre a Techint de que houve contatos para inclusão de cláusulas restritivas no edital, mas sem menção a atuação de servidor da ETN (peça 398, p. 63-64) ;
o) o email considerado prova pela decisão recorrida, referente a reunião no dia 08/11/2013, não apresenta como remetente ou destinatário nenhum diretor ou funcionário da Techint (peça 398, p. 65) ;
p)  o art. 33 da Lei de Licitações deve ser afastado porque a Techint não fazia parte do consórcio da CCCC, inexistindo responsabilidade solidária (peça 398, p. 70) ;
q) regularidade econômica do empreendimento de acordo com parecer técnico da Tendências Consultoria Integrada (peça 648, p. 3, 9-21) ;
r) a decisão proferida no âmbito do TC Processo 011.765/2012-7 foi no sentido de que as razões que levaram à inabilitação das empresas no ajuste em análise foi a ausência de comprovação de capacidade técnica, não identificando irregularidades na decisão anterior que analisou as cláusulas do edital (peça 648, p. 22-23) ;
s) devem ser constituídos processos apartados para melhor análise da conduta individual de cada empresa, como ocorreu no caso do TC 016.119/2016, realização das obras da Refinaria Nordeste - RNEST (peça 648, p. 23-27) ;
7.2.	Requerem afastamento da pena de inidoneidade, alternativamente, a sua redução proporcional.
Análise
7.3.	Não assiste razão às recorrentes Techint, EBE e Queiroz Galvão. Explica-se.
7.4.	Inicialmente, esclarece-se que os presentes recursos versam somente quanto à sucumbência em relação à aplicação da pena de inidoneidade constante do item 9.1 da decisão recorrida. Nesse sentido, argumentos que versam sobre superfaturamento, dano ao erário e débito não serão enfrentados por fugirem ao escopo desta análise. Portanto, o parecer técnico da Tendências Consultoria Integrada (peça 648, p. 3, 9-21) será analisado por esta Corte em momento oportuno e não nesta fase recursal.
7.5.	As recorrentes apresentam em essência os mesmos argumentos apresentados em sede de alegações de defesa enfrentados de forma robusta e exaustiva pela unidade técnica especializada bem como pelo relatório e voto da decisão recorrida. Diante do efeito devolutivo do recurso, seus argumentos serão analisados novamente, utilizando-se, naquilo que se entender necessário para o deslinde da questão, trechos das referidas peças processuais, em face do princípio da celeridade processual, eficiência e economicidade. Nesse sentido, registre-se anuir-se integralmente aos termos da decisão recorrida, sendo possível nela identificar a solução para cada argumento ora reapresentado.
7.6.	Quanto ao pedido para que a responsabilidade de cada empresa seja verificada em processo apartado, tem-se que é uma medida de competência do relator a quo, que, como informado no histórico desta instrução, determinou a formação de apartados naquilo que entendeu que contribuiria para a eficiência da atuação desta Corte, tendo sido, portanto, constituídos os TC's Processo 009.491/2018-0, Processo 009.498/2018-4 e Processo 009.504/2018-4. No entanto, a análise dos presentes recursos ocorrerá nestes autos, sem que seja prejudicada a análise individualizada, mas também em conjunto, da atuação das empresas responsáveis, tendo vista os indícios de conluio e fraude à licitação perpetradas pelo Consórcio Angramon, formado pelas empresas dos Consórcios UNA3 e Angra3.
7.7.	Cumpre ainda considerar que não é a decisão desta Corte que agrava o cenário concorrencial no país, mas, sim, os atos irregulares praticados, que impõem ação enérgica para frear a prática de irregularidades que maculam o interesse público nacional.
7.8.	Quanto à ausência de acusação formal na esfera judicial, o princípio da independência das instâncias afasta de pronto esse argumento. Ademais, há que se considerar que a atuação do TCU é na seara administrativa, não existindo imposição legal para que necessariamente se comunique com a judiciária, tendo em vista que a competência desta Corte emana diretamente da Constituição Federal e atua de forma independente. 
7.9.	Os acordos de leniência e colaboração premiada são fontes de informação importantes na medida em que firmados sob o compromisso de delatar a verdade dos fatos, comprovando-os, bem como assumindo a responsabilidade pela reparação da mácula causada ao interesse público. Atente-se inexistir no caso violação à segurança jurídica, pois se está diante de fatos novos não alcançados em auditorias anteriormente realizadas por este TCU. O mesmo entendimento, portanto, cabe aos processos e decisões judiciais em que não constaram os elementos de provas como os dos presentes autos.
7.10.	Veja-se o seguinte entendimento contido no Acórdão 768/2018-TCU-Plenário (Relator: Exmo. Ministro Benjamin Zymler) , com o qual se anui:
As auditorias realizadas pelo TCU não conferem atestado de regularidade ao período ou ao objeto da fiscalização, pois apresentam exames específicos realizados de acordo com o escopo de cada trabalho. Julgamentos pretéritos não fazem coisa julgada administrativa em relação a irregularidades não identificadas, por quaisquer motivos, na auditoria apreciada e posteriormente verificadas em novas fiscalizações.
7.11.	Não há, portanto, que se falar em direito adquirido, coisa julgada, ato jurídico perfeito em julgamentos realizados em determinado momento em que desconheciam os indícios de fraude à licitação constantes dos presentes autos (peça 356, p. 58) . Diante do conhecimento dos indícios de fraude à licitação perpetrada deve-se atuar de acordo com sua competência em prol do interesse público, sob pena de omitir-se do exercício do seu dever constitucional. Esse entendimento alcança todas as decisões pretéritas da Corte acerca do mesmo tema na medida em que proferidas em sede de auditorias e não de tomada ou prestação de contas, o que imporia a via do recurso de revisão, tese afastada também nas preliminares anteriormente enfrentadas.
7.12.	O TCU não é instância revisora de acordos de leniência firmados com o MPF. No entanto, sua atuação emana diretamente da Constituição Federal, não cabendo à lei restringir sua competência. Portanto, esta Corte também pode dentro dos limites do escopo de sua atuação firmar acordos. O que se pretendeu com a decisão recorrida foi, diante do princípio da celeridade processual e eficiência que o deslinde da questão demanda, aproveitar o acordo realizado com o MPF para inserir cláusulas que abarcassem a atuação do TCU para agilizar o encaminhamento do processo nesta Corte. Senão veja-se excerto do voto da decisão recorrida a esse respeito (peça 355, p. 10-11, grifos acrescidos) :
 90. Em adição à possível suspensão da aplicação da pena para essas empresas, na fase posterior de apuração e ressarcimento dos valores subtraídos do erário em Angra 3, ou mesmo em outros empreendimentos investigados na Lava Jato, pode o Tribunal avaliar a possibilidade de efetuar a cobrança de maneira diferenciada no caso dessas empresas, adotando, por exemplo, premissas como as listadas a seguir:
a) benefício de ordem na cobrança da dívida nas tomadas de contas especiais em que empresas colaboradoras respondam solidariamente pelo débito junto a outras empresas;
b) reconhecimento da boa-fé, com seus naturais efeitos de extinção dos juros de mora sobre o montante da dívida (Regimento Interno do TCU, art. 202) ;
c) ressarcimento da dívida mediante parcelamento delineado de forma a respeitar a capacidade real de pagamento das empresas (ability to pay) , a qual deverá ser atestada mediante procedimento analítico efetuado por agentes independentes de notório renome internacional;
d) abatimento, em cada uma das primeiras parcelas da dívida, dos valores já antecipados no âmbito do acordo celebrado pelo Ministério Público Federal, os quais passam a funcionar como um fundo reparador, providências que acarretarão o diferimento do início do recolhimento do débito; e
e) supressão da multa proporcional ao débito, a qual, de outra forma, poderia alcançar até 100% do valor atualizado do débito (Lei Orgânica do TCU, art. 57) .
91.Nesse caso, a título de contraprestação espera-se que a empresa assuma compromisso junto ao Ministério Público Federal no sentido de não obstar o exercício das funções do Tribunal e o desenvolvimento do processo de controle externo, admitindo adotar postura cooperativa, como por exemplo:
a) admitir sua participação nas irregularidades e apresentar a documentação fiscal e contábil que lhe seja requerida com a finalidade de estimar, com segurança e fidedignidade, os valores desviados;
b) não recorrer, no âmbito do processo de controle externo, das decisões que vierem a ser proferidas e que tenham relação com o empreendimento de Angra 3;
c) feitas as apurações, recolher sua quota-parte no débito solidário a partir da decisão que o determinar, respeitada sua capacidade real de pagamento, conforme explicitado alhures.
92.Tratar-se-ia, basicamente, de um aditivo, ou recall, aos acordos de leniência já firmados, abordando essas questões.
93.Dessa forma, as sanções premiais concedidas às empresas - de suspensão da aplicação da penalidade e eventuais benefícios na cobrança do débito - poderão se reverter na recuperação de valores subtraídos do erário, especialmente nos casos em que há dificuldade de se calcular o débito correspondente (como os contratos de eletromecânica, por exemplo) .
94.Ademais, espera-se um ganho decorrente da diminuição na litigância, considerando a necessidade de postura cooperativa por parte da empresa no processo de controle externo, o que pode incluir a renúncia ao direito de recorrer da decisão perante o Tribunal.
95.Cabe destacar que sempre que a empresa beneficiada com a suspensão da penalidade não responder por débito referente ao mesmo empreendimento, poderá esta Corte indicar outro processo, também relacionado ao acordo de leniência que possibilitou a vantagem em questão, para que proceda aos devidos recolhimentos e à apresentação de documentação requerida, efetivando, dessa forma, a sua contraprestação correspondente ao acordo.
96.No meu entender, uma solução dessa natureza aliaria, de um lado, deferência aos acordos já firmados, dever de qualquer instituição estatal, e, de outro, maior efetividade na apuração e no ressarcimento dos montantes desviados.
97.	Para que o referido compromisso das empresas junto ao Ministério Público Federal possa ser considerado pelo Tribunal na sua decisão, faz-se necessário suspender a apreciação do processo neste momento, exclusivamente no que se refere às empresas Odebrecht, Andrade Gutierrez e Camargo Corrêa.
98.	Assim, com base no art. 157, caput, do Regimento Interno do TCU, julgo pertinente sobrestar a apreciação da questão, exclusivamente em relação às empresas mencionadas na certidão encaminhada, suspendendo, por consequência, a aplicação de qualquer sanção até que o Tribunal analise a manifestação do MPF quanto à matéria no prazo de sessenta dias.
99.	Esse mesmo procedimento poderá, a critério do Tribunal, por provocação do Ministério Público Federal, ser estendido às demais empresas que, a partir desta decisão, venham a firmar compromisso junto ao Parquet.
7.13.	Note-se, pela leitura do excerto acima, que a linha de atuação dessa Corte foi de sobrestar a aplicação da penalidade para aquelas empresas que já firmaram o acordo e não para aquelas que estejam em fase de negociação. 
7.14.	No âmbito desta Corte, foi concedida a oportunidade de contraditório dos elementos probatórios constantes dos autos a todas as empresas responsáveis envolvidas na prática de conluio. Portanto, ao se permitir a ampla defesa, não se tratou as informações dos colaboradores como verdade absoluta, mas como indícios relevantes e graves o suficiente para dar continuidade ao processo no âmbito desta Corte. Dessa forma, a atuação do TCU se alinha ao entendimento do STF exposto pelas recorrentes quanto ao tratamento a ser concedido às colaborações premiadas, pois proporcionou a ampla defesa, em respeito ao princípio do devido processo legal. 
7.15.	Atente-se que não se tratam de meras conjecturas, mas sim de fortes indícios de fraude à licitação. A concorrência de indícios vários de conluio constitui prova de fraude a processo licitatório que deve ser exemplarmente punida para que não mais ocorra na sociedade brasileira. 
7.16.	Não se pode menosprezar a prova indiciária, quando presentes vários indícios que apontam na mesma direção. O Supremo Tribunal Federal já firmou o entendimento segundo o qual "Indícios são provas se vários, convergentes e concordantes", nos termos do Voto proferido pelo Relator do RE 68.006 - MG, eminente Ministro Aliomar Baleeiro, cuja ementa elucida de vez a questão:
RE 68006 / MG - MINAS GERAIS
RECURSO EXTRAORDINÁRIO Relator (a) : Min. ALIOMAR BALEEIRO, Julgamento: 09/10/1969 Órgão Julgador: PRIMEIRA TURMA
Publicação: DJ 14-11-1969
Ementa
SIMULAÇÃO. INDÍCIOS VÁRIOS E CONCORDANTES SÃO PROVA. NÃO SE CONHECE DO RECURSO EXTRAORDINÁRIO SE A DECISÃO ASSENTA AOS FATOS E PROVAS E NÃO SE DEMONSTROU O DISSÍDIO NA FORMA DA SÚMULA N. 291 (grifo nosso) .
28. Na esteira desse entendimento, merecem registro os seguintes julgados do STF: RE 413559 / RJ - RIO DE JANEIRO, RHC 65092 / GO - GOIÁS, RHC 58932 / RS - RIO GRANDE DO SUL, RHC 55879 / PR - PARANA, RHC 54960 / DF - DISTRITO FEDERAL, RHC 54223 / PA - PARÁ e RHC 51523 / GB - GUANABARA.
7.17.	O TCU não discrepa desse entendimento. Esta Corte tem acompanhado o entendimento do STF, no sentido de que a prova indiciária pode ser usada pelo julgador para firmar o seu convencimento, desde que os indícios dos autos sejam vários, concordantes e convergentes. Como exemplos, citem-se os recentes Acórdãos 1262/2007 e 2143/2007, ambos do Plenário, relatados, respectivamente, pelos eminentes Ministros Marcos Bemquerer Costa e Aroldo Cedraz:
Acórdão 1262/2007-TCU-Plenário, Ministro Relator Marcos Bemquerer:
Sumário
TOMADA DE CONTAS ESPECIAL. CONVÊNIO. FUNDO NACIONAL DE DESENVOLVIMENTO DA EDUCAÇÃO - FNDE. EXECUÇÃO PARCIAL DO OBJETO. CONLUIO ENTRE OS LICITANTES. CITAÇÃO. AUDIÊNCIA. ALEGAÇÕES DE DEFESA. RAZÕES DE JUSTIFICATIVA. AUSÊNCIA DE COMPROVAÇÃO DA APLICAÇÃO DOS RECURSOS. CONTAS IRREGULARES. DÉBITO. MULTA. INIDONEIDADE PARA PARTICIPAR DE LICITAÇÃO.
1. Julgam-se irregulares as contas, com condenação em débito e aplicação de multa ao responsável, em face da não-comprovação da execução do objeto conveniado.
2. Cabe ao gestor o ônus de comprovar a regular aplicação dos recursos recebidos mediante convênio.
3. Fixar-se-á a responsabilidade solidária do agente público e de terceiro contratado que hajam concorrido para o cometimento do dano apurado.
4. Configurada a ocorrência de fraude à licitação, declara-se a inidoneidade para licitar das empresas envolvidas.
5. É admitida a prova indiciária como fundamento para a declaração de inidoneidade de empresa licitante, independendo, para tanto, o recebimento de qualquer benefício pela empresa, bastando, tão-somente, a participação na fraude [grifo nosso].
Acórdão 2143/2007-TCU-Plenário, Ministro Relator Aroldo Cedraz:
Sumário
REPRESENTAÇÃO DECORRENTE DE MANIFESTAÇÃO DA OUVIDORIA. IRREGULARIDADES EM LICITAÇÃO. HABILITAÇÃO E INABILITAÇÃO INDEVIDAS. AUSÊNCIA DE CRITÉRIOS ISONÔMICOS. CONLUIO ENTRE LICITANTES. REJEIÇÃO DAS RAZÕES DE JUSTIFICATIVA. MULTAS. INABILITAÇÃO PARA OCUPAÇÃO DE CARGO EM COMISSÃO OU FUNÇÃO DE CONFIANÇA. DECLARAÇÃO DE INIDONEIDADE DOS LICITANTES. DETERMINAÇÕES. REMESSA DE CÓPIAS.
1. É possível afirmar-se da existência de conluio entre licitantes a partir de prova indiciária.
2. Indícios são provas, se vários, convergentes e concordantes.
7.18.	Nessa esteira, podem ser evocadas, ainda, as seguintes deliberações: Decisão 598/1994 - Plenário, Decisão 885/2002 - Plenário, Decisão 886/2002 - Plenário, Decisão 1239/2002 - Plenário, Acórdão 331/2002-TCU-Plenário, Acórdão 2006/2005-TCU-Plenário, Acórdão 89/2007-TCU-Plenário; Acórdão 178/2001-TCU-Plenário, Acórdão 331/2002-TCU-Plenário, Acórdão 415/2002-TCU-Plenário, Acórdão 1361/2003-TCU-Plenário, Acórdão 1362/2003-TCU-Plenário, Acórdão 1088/2004-TCU-Plenário, Acórdão 1456/2004-TCU-Plenário, Acórdão 605/2006-TCU-Plenário, Acórdão 630/2006-TCU-Plenário, Acórdão 1277/2006-TCU-Plenário e Acórdão 2377/2006-TCU-Plenário.
7.19.	As empresas constantes do consórcio Una3 (UTC, CCCC, Andrade Gutierrez e CNO) reconheceram no âmbito desta Corte a prática de atos irregulares juntamente com o consórcio Angra3 (Consórcio Angramon) , firmaram acordos de leniência com o MPF e o CADE. 
7.20.	Já as empresas do consórcio Angra 3 (Techint, EBE e Queiroz Galvão) não confessaram a fraude à licitação. No entanto, tanto suas alegações de defesa como as recursais não superaram os indícios de conluio verificados por esta Corte de Contas, o que impõe a manutenção da pena aplicada, sem possiblidade de sobrestamento, diante da ausência de acordo de colaboração premiada. 
7.21.	Reproduz-se a seguir excerto do relatório da decisão recorrida a respeito dos momentos em que a fraude à licitação ocorreu (peça 356, p. 10-11, grifos acrescidos) :
 50. O Acordo divide em três etapas distintas a licitação das obras de montagem, sendo que a atuação do cartel na licitação da montagem eletromecânica de Angra 3 se deu nas etapas 2 e 3, a seguir detalhadas:
Etapa 1 - Audiência Pública
51. Esta etapa, lançada em 2009, não foi objeto da denúncia, uma vez que não se tem nenhuma evidência, no Acordo, de atos relacionados ao cartel para a licitação da montagem eletromecânica de Angra 3.
52. No entanto, cumpre informar que se trata de uma fase em que a Eletronuclear divulgou, em agosto de 2009, audiência pública e os conceitos básicos para a licitação dos serviços de engenharia de projeto, montagem eletromecânica e gerenciamento pra implantação da Usina de Angra 3, bem como os requisitos gerais para qualificação de empresas para o certame - antecedente da Etapa 2 a seguir.
53. De antemão, na ocasião da audiência pública, foram divulgados os requisitos gerais de qualificação para a participação no futuro certame licitatório das obras de montagem eletromecânica, como a exigência de comprovação de experiência em montagem de usinas nucleares ou instalações industriais de complexidade equivalente.
Etapa 2 - Pré-qualificação
54. Segundo o CADE, foi nessa etapa - processo de pré-qualificação, que houve a formação das bases para a conduta anticompetitiva na licitação, com a formação do cartel. Essa fase durou de 12/8/2011 até 28/11/2012, e compreendeu a pré-qualificação de empresas ou consórcios que estariam aptos a participar da licitação dos pacotes de montagem eletromecânica de Angra 3 - dois pacotes (nuclear e não nuclear) .
55. Segundo consta no Acordo, foram apresentados, de maneira geral, os procedimentos para pré-qualificação, com as etapas de apresentação de documentos de habilitação e apresentação de metodologia de execução dos serviços.
56. Nesse momento foi esclarecido no edital que um mesmo licitante não poderia ser contratado para a execução dos dois pacotes, e que os consórcios não poderiam ser formados por mais do que quatro empresas.
57. Dessa forma, o edital, remetido para 54 empresas, teve 18 visitas aos locais dos serviços, e foram apresentadas 5 propostas, compostas por quatro consórcios e uma proposta de empresa isolada (Skanska) .
58. Na pré-qualificação, foram eliminados a empresa Skanska (proposta isolada) e outros dois consórcios, restando os consórcios UNA3 e Angra3, delatados como participantes e formadores do cartel.
59. Assim, mesmo diante da postulação de diversos recursos administrativos e impugnações, a Eletronuclear manteve a decisão inicial de habilitar apenas os consórcios UNA3 e Angra3. Não obstante, observa-se que o consórcio Construcap-Orteng, além de apresentar impugnação, recurso administrativo e buscar as instâncias judiciais, também representou ao TCU, em 24/4/2012, objeto do TC Processo 011.765/2012-7, e que, por meio do Acórdão 3.238/2012-P, diante dos elementos até então presentes nos autos, permitiu-se prosseguimento do certame licitatório.
60. Segundo o Acordo de Leniência 06/2015/CADE, 'há informações de que os contatos iniciais entre os concorrentes foram realizados desde essa segunda etapa, de pré-qualificação', havendo arranjos desde 2011 para a articulação entre os consórcios UNA3 e Angra3 com relação à participação na referida licitação. Assim, há evidências, nesse Acordo, de que apenas os dois consórcios seriam qualificados e que, sendo assim, dividiriam os dois pacotes da licitação entre eles.
61. Dessa forma, esses elementos novos trazidos aos autos têm o condão de mudar o cenário fático então avaliado pelo TCU, com o poder de implicar na revisão do Acórdão 3.238/2012-P, uma vez que trazem elementos reais e contundentes da formação de cartel na licitação das obras de montagem eletromecânica de Angra 3, formado pelas empresas Construtora Andrade Gutierrez, Construtora Norberto Odebrecht, Construtora Camargo Corrêa, UTC Engenharia, Construtora Queiróz Galvão, Empresa Brasileira de Engenharia e Techint Engenharia.
Etapa 3 - Concorrência pública
62. A terceira etapa descrita no Acordo, referente à formação do cartel incidente na licitação das obras de montagem eletromecânica de Angra 3, compreende a formação do preço de proposta de cada consórcio na licitação dos pacotes de montagem, além da negociação de desconto para a implementação da gestão e gerenciamento compartilhado dos dois consórcios em um único, denominado Consórcio Angramon.
63. Nessa etapa, descreve-se, de maneira enfática e documentada (apresentando diversos e-mails trocados entre as empresas integrantes do cartel) , que houve negociação entre os licitantes para a apresentação das propostas de preços dos pacotes de montagem que ensejassem o maior valor para cada consórcio, em desrespeito a uma concorrência.
64. Demonstrou-se, no histórico de conduta, que houve ingerência da Eletronuclear e das empresas para que houvesse a possibilidade de formação de cartel, uma vez que restaram dois consórcios para participar do certame licitatório de dois pacotes de montagem, sendo que um consórcio não poderia levar os dois pacotes, além da imposição de valores superestimados do orçamento referencial, para que houvesse a maior vantagem possível na obtenção dos contratos pelas empresas do cartel.
65. Ademais, demonstrou-se, de maneira bastante documentada, que houve ingerência quanto à concessão de desconto na fase antes da assinatura dos contratos. Tendo sido concedido apenas 6 % de desconto devido à unificação dos consórcios, denominado Consórcio Angramon, para gerenciamento compartilhado da administração do empreendimento, o que já era previsto em edital.
66. Esses elementos, novos e alheios aos processos TC Processo 009.439/2013-7 (Fiscobras 2013) e TC Processo 000.901/2014-8 (Fiscobras 2014) , ambos já julgados pelo Plenário deste TCU (Acórdão 2603/2013-TCU-Plenário, respectivamente) , podem ensejar nova decisão desta Corte, uma vez que não foram considerados nas análises daqueles processos (visto serem até então de desconhecimento público) , e demonstram, de maneira clara, concreta e contundente - em oposição ao cenário processual anterior; potencial e abstrato -, a atuação na formação de cartel para beneficiamento das empresas integrantes do consórcio e em desfavor da Administração Pública.
67. Neste passo, o CADE celebrou recentemente TCCs (Termos de Compromisso de Cessação de Prática) com as empresas UTC e Andrade Gutierrez. Ambas as construtoras firmaram acordos no processo que apura a ocorrência de conluio em licitações de obras de montagem eletronuclear da Usina Angra 3 promovidas pela Eletronuclear. De acordo com notícia publicada em 18/01/2017 no site do CADE (http://www.cade.gov.br/noticias/cade-celebra-acordos-com-andrade-gutierrez-e-utc-nas-investigacoes-de-cartel-em-licitacoes-da-petrobras-e-da-eletronuclear) .
68. Abaixo reproduz-se trecho da notícia:
'Investigação em licitações da Eletronuclear
A investigação desse cartel pelo Cade, também inserida no âmbito da 'Operação Lava Jato', ocorre por meio do Processo Administrativo 08700.007351/2015-51, instaurado em 18 de novembro de 2015. O processo foi subsidiado pelo Acordo de Leniência 06/2015, celebrado em julho de 2015 entre a Superintendência-Geral e a Camargo Corrêa, em conjunto com o Ministério Público Federal do Paraná - MPF/PR ('Força-Tarefa da Operação Lava Jato') . Em 03 de outubro de 2016, foi assinado aditivo ao Acordo de Leniência.
Os compromissários da Andrade Gutierrez - primeira empresa a firmar TCC nesse processo - colaboraram com as investigações por meio da apresentação de informações e documentos que ampliaram o escopo das investigações, consolidados em um Histórico da Conduta. Foram apresentados documentos que sugerem que as condutas teriam se iniciado em 2010, ou seja, uma ampliação de três anos no escopo da investigação. A contribuição pecuniária total da Andrade Gutierrez nesse TCC (incluindo empresa, funcionários e ex-funcionários) foi de R$ 6.152.600,81.
Os compromissários da UTC, por sua vez, também colaboraram com as investigações por meio da apresentação de informações e documentos que ampliaram o escopo das investigações, consolidados em um Histórico da Conduta. A contribuição pecuniária total da UTC (incluindo empresa, funcionários e ex-funcionários) é de R$ 9.921.619,71. A UTC foi a segunda colocada na fila para celebrar TCC com o Cade nesse processo. A colaboração da empresa consistiu em confirmar informações apresentadas nos autos do processo administrativo e apresentar documentos e informações que ampliam o escopo da investigação em cinco anos - remontando o início da conduta a 2008, e não a 2013.
7.22.	No que tange à aplicação do art. 33 da Lei de Licitações ao presente caso, anui-se ao entendimento da decisão recorrida no sentido de que os consórcios Angra3 e Una3 atuaram no formato de novo Consórcio, o Angramon, para execução em conjunto dos ajustes firmados. Assim, anui-se integralmente à seguinte análise do relatório da decisão recorrida a esse respeito (peça 356, p. 53) :
301. Quando contratam com a Administração Pública os consórcios submetem-se, excepcionalmente e por força de lei, à responsabilidade solidária pelos atos praticados nessa condição, tanto na fase da licitação, quanto na de execução contratual, consoante prevê o artigo 33, inciso V, da Lei 8.666/93.
'Art. 33. Quando permitida na licitação a participação de empresas em consórcio, observar-se-ão as seguintes normas:
V - responsabilidade solidária dos integrantes pelos atos praticados em consórcio, tanto na fase de licitação quanto na de execução do contrato.'
'A solução adotada pela Lei de Licitações no ponto revela-se logicamente adequada, haja vista que a Administração considera, para contratar, a unidade dos consorciados. Isso porque eles se juntam para atender ao conjunto de exigências estabelecidas no edital do certame para sua habilitação e, sendo assim, a Administração considera o conjunto dos recursos por eles apresentados (tanto os de ordem técnica como os econômico-financeiros) para declarar o vencedor e com ele contratar. Justamente porque se apresentam perante a Administração como unidade, os consorciados devem responder juridicamente como unidade, a justificar a responsabilidade solidária dos envolvidos (MARÇAL, 2012, p.565) .'
302. Não se sustenta o argumento da Techint de que não haveria responsabilidade solidária da sua parte porque não participava do mesmo consórcio da CCCC, pois que há evidências da participação no cartel de todas as empresas dos dois consórcios, ANGRA3 e UNA3, inclusive da participação da Techint, conforme será visto no tópico XVIII.
7.23.	Portanto, a situação dos autos se subsume à regra do art. 33, V, da Lei 8.666/1993, havendo, portanto, responsabilidade solidária dos integrantes pelos atos praticados em consórcio.
7.24.	Cumpre, portanto, reproduzir excertos da decisão recorrida em que se delimitam as condutas dos integrantes do Consórcio Angramon, em especial das empresas do Consórcio Angra3, no que tange à fraude à licitação, fundamento da pena de inidoneidade, vejam-se os excertos extraídos de seu relatório (peça 356, p. 3, 5, 48, 49, 53-55, 61-62, grifos do original) ;
9. A montagem eletromecânica foi objeto de auditoria realizada no âmbito do Fiscobras 2016, na qual se constataram os seguintes achados de auditoria:
a. Fraude à licitação dos pacotes 1 e 2 da montagem eletromecânica (Concorrência GAC.T/CN-003/13) , evidenciada pela adoção de critérios restritivos à competitividade do certame e pela formação de cartel/conluio entre a UTC Engenharia S.A. (líder) ; Construtora Norberto Odebrecht S.A.; Construtora Andrade Gutierrez S.A.; Construtora e Comércio Camargo Corrêa S.A.; Construtora Queiroz Galvão S.A.; Empresa Brasileira de Engenharia S.A.; e Techint Engenharia e Construção S.A., empresas do consórcio responsável pela execução dos contratos subsequentes à licitação (GAC.T/CT-4500167239 e GAC.T/CT-4500167242) e que estão envolvidas nas investigações da Operação Lava Jato, sendo que algumas delas já negociaram ou estão negociando acordos de leniência (achado III.1) ;
 (...) 
 (XV) Da responsabilização e individualização das condutas da Queiroz Galvão
265. Responsáveis: Construtora Queiroz Galvão S/A (CNPJ: 33.412.792/000160) .
266. Conduta: Ação dolosa de participar de conluio entre as empresas dos consórcios UNA3 e ANGRA3 com o objetivo de fraudar licitação da Eletrobras Termonuclear S/A - Eletronuclear relativa à montagem eletromecânica da Usina de Angra 3, atuando em cartel, por meio da divisão de mercado entre concorrentes para frustrar o caráter competitivo da licitação e fixação prévia de preços, condições e vantagens associadas, configurando fraude comprovada à licitação para fins do disposto no art. 46 da Lei 8.443/92.
267. Conforme o Acordo de Leniência 06/2015 firmado entre a CCCC e o CADE, a conduta foi implementada por meio de reuniões presenciais e trocas de mensagens eletrônicas entre os representantes das empresas integrantes do Consórcio Angramon e nas quais se discutiu e coordenou previamente o resultado da licitação. A Queiroz Galvão teve participação na conduta implementado pelos seus funcionários e/ou ex-funcionários José Arnaldo Delgado (Engenheiro na Diretoria de Desenvolvimento Comercial do Mercado de Energia) , Odon David de Souza Filho (Diretor) e Petrônio Braz Júnior (Diretor Presidente) .
268. A Queiroz Galvão teve papel destacado no cartel, chegando a utilizar sua sede para a realização de encontros do cartel, inclusive utilizando-se de acesso lateral para evitar o registro de entrada dos participantes, conforme pode-se comprovar nas passagens abaixo transcritas do referido Acordo de Leniência, assim como nas passagens transcritas no item VI.
'99. A reunião ocorreu, segundo os Signatários, na sede da Queiroz Galvão, no Rio de Janeiro (...) . Estiveram presentes as sete empresas integrantes do cartel (o Grupão) , assim representadas segundo melhor lembrança do representante da Signatária, LCM (Diretor Comercial de Energia da CCCC) presente na reunião: Antônio Carlos D'Agosto Miranda (Diretor Superintendente da UTC) ; Humberto Barra Neto (Líder Operacional de Contrato na UTC) ; Henrique Pessoa Mendes Neto (Diretor de Contrato da Odebrecht) ; LCM (Diretor Comercial de Energia da CCCC) ; Gustavo Ribeiro de Andrade Botelho (Diretor Superintendente da Andrade Gutierrez) ; Guilherme Pires de Mello (Diretor da Techint) e/ou Luís Guilherme de Sá (Diretor da Techint) ; Odon David de Souza Filho (Diretor da Queiroz Galvão) ; José Arnaldo Delgado (Engenheiro na Queiroz Galvão) ; Carlos Maurício de Paula Barros (Diretor Superintendente da EBE) e/ou Paulo Massa Filho (Diretor da EBE) .'
'100. Na ocasião, foi rediscutida a estratégia inicial dos consórcios sobre as propostas e finalmente decidido que o Consórcio ANGRA3 (Composto por Queiroz Galvão, EBE e Techint) venceria o Pacote 1, enquanto o Consórcio UNA3 (composto por Andrade Gutierrez, Odebrecht, CCCC e UTC) venceria o Pacote 2, de maior valor, em estratégia de divisão de mercado entre concorrentes. (...) '
'105. Nessa reunião do dia 08/11/2013 houve manutenção da estratégia inicial do cartel, em vista de desconforto com o cliente Eletronuclear. Decidiu-se, então, que o Consórcio UNA3 (...) seria o vencedor dos dois pacotes, escolheria o pacote de sua preferência (Pacote 2, por ser o de maior valor) e o outro pacote ficaria com o Consórcio ANGRA3 (...) .'
269. Nexo de causalidade: As práticas adotadas pela empresa supracitada resultaram em restrição à competitividade, nas contratações dos dois consórcios por valores acima daqueles que seriam praticados em ambiente competitivo, configurando a fraude à licitação.
270. A atuação da empresa Queiroz Galvão, juntamente com as demais empresas cartelizadas, foi confirmada pelas investigações da Operação Lava Jato, pela delação premiada de Ricardo Pessoa e pelo Acordo de Leniência 06/2015 entre o CADE e a CCCC.
 (...) 
 (XVIII) Da responsabilização e individualização das condutas da Techint
304. Responsáveis: Techint Engenharia e Construção S/A (CNPJ: 61.575.775/000180) .
305. Conduta: Ação dolosa de participar de conluio entre as empresas dos consórcios UNA3 e ANGRA3 com o objetivo de fraudar licitação da Eletrobras Termonuclear S/A - Eletronuclear relativa à montagem eletromecânica da Usina de Angra 3, atuando em cartel, por meio da divisão de mercado entre concorrentes para frustrar o caráter competitivo da licitação e fixação prévia de preços, condições e vantagens associadas, configurando fraude comprovada à licitação para fins do disposto no art. 46 da Lei 8.443/92.
306. Conforme Acordo de Leniência 06/2015 firmado entre a CCCC e o CADE, a conduta foi implementada por meio de reuniões presenciais e trocas de mensagens eletrônicas entre os representantes das empresas integrantes do Consórcio Angramon e nas quais se discutiu e coordenou previamente o resultado da licitação. A Techint teve participação na conduta implementado pelos seus funcionários e/ou ex-funcionários Guilherme Pires de Mello (Diretor de Operações) e Ricardo Ourique Marques (Diretor Geral e Diretor Administrativo Financeiro) .
307. A Techint tomou parte no cartel, conforme pode-se comprovar nas passagens abaixo transcritas do referido Acordo de Leniência, assim como nas passagens transcritas no item VI.
'99. A reunião ocorreu, segundo os Signatários, na sede da Queiroz Galvão, no Rio de Janeiro (...) . Estiveram presentes as sete empresas integrantes do cartel (o Grupão) , assim representadas segundo melhor lembrança do representante da Signatária, LCM (Diretor Comercial de Energia da CCCC) presente na reunião: Antônio Carlos D'Agosto Miranda (Diretor Superintendente da UTC) ; Humberto Barra Neto (Líder Operacional de Contrato na UTC) ; Henrique Pessoa Mendes Neto (Diretor de Contrato da Odebrecht) ; LCM (Diretor Comercial de Energia da CCCC) ; Gustavo Ribeiro de Andrade Botelho (Diretor Superintendente da Andrade Gutierrez) ; Guilherme Pires de Mello (Diretor da Techint) e/ou Luís Guilherme de Sá (Diretor da Techint) ; Odon David de Souza Filho (Diretor da Queiroz Galvão) ; José Arnaldo Delgado (Engenheiro na Queiroz Galvão) ; Carlos Maurício de Paula Barros (Diretor Superintendente da EBE) e/ou Paulo Massa Filho (Diretor da EBE) .'
'100. Na ocasião, foi rediscutida a estratégia inicial dos consórcios sobre as propostas e finalmente decidido que o Consórcio ANGRA3 (Composto por Queiroz Galvão, EBE e Techint) venceria o Pacote 1, enquanto o Consórcio UNA3 (composto por Andrade Gutierrez, Odebrecht, CCCC e UTC) venceria o Pacote 2, de maior valor, em estratégia de divisão de mercado entre concorrentes. (...) '
'105. Nessa reunião do dia 08/11/2013 houve manutenção da estratégia inicial do cartel, em vista de desconforto com o cliente Eletronuclear. Decidiu-se, então, que o Consórcio UNA3 (...) seria o vencedor dos dois pacotes, escolheria o pacote de sua preferência (Pacote 2, por ser o de maior valor) e o outro pacote ficaria com o Consórcio ANGRA3 (...) .'
308. Nexo de causalidade: As práticas adotadas pela empresa supracitada resultaram em restrição à competitividade, nas contratações dos dois consórcios por valores acima daqueles que seriam praticados em ambiente competitivo, configurando a fraude à licitação.
309. A atuação da empresa Techint, juntamente com as demais empresas cartelizadas, foi confirmada pelas investigações da Operação Lava Jato, pela delação premiada de Ricardo Pessoa e pelo Acordo de Leniência 06/2015 entre o CADE e a CCCC.
 (...) 
 (XXI) Da responsabilização e individualização das condutas da EBE
341. Responsáveis: Empresa Brasileira de Engenharia S/A (CNPJ: 33.247.271/000103) .
342. Conduta: Ação dolosa de participar de conluio entre as empresas dos consórcios UNA3 e ANGRA3 com o objetivo de fraudar licitação da Eletrobras Termonuclear S/A - Eletronuclear relativa à montagem eletromecânica da Usina de Angra 3, atuando em cartel, por meio da divisão de mercado entre concorrentes para frustrar o caráter competitivo da licitação e fixação prévia de preços, condições e vantagens associadas, configurando fraude comprovada à licitação para fins do disposto no art. 46 da Lei 8.443/92.
343. Conforme Acordo de Leniência 06/2015 firmado entre a CCCC e o CADE, a conduta foi implementada por meio de reuniões presenciais e trocas de mensagens eletrônicas entre os representantes das empresas integrantes do Consórcio Angramon e nas quais se discutiu e coordenou previamente o resultado da licitação. A EBE teve participação na conduta implementado pelos seus funcionários e/ou ex-funcionários Arcy Motta de Paiva (Diretor, falecido) , Carlos Mauricio de Paula Barros (Diretor Superintendente) , Paulo Massa Filho (Diretor) e Renato Ribeiro Abreu (Presidente do Conselho de Administração) .
344. A EBE tomou parte no cartel, conforme pode-se comprovar nas passagens abaixo transcritas do referido Acordo de Leniência, assim como nas passagens transcritas no item VI.
'99. A reunião ocorreu, segundo os Signatários, na sede da Queiroz Galvão, no Rio de Janeiro (...) . Estiveram presentes as sete empresas integrantes do cartel (o Grupão) , assim representadas segundo melhor lembrança do representante da Signatária, LCM (Diretor Comercial de Energia da CCCC) presente na reunião: Antônio Carlos D'Agosto Miranda (Diretor Superintendente da UTC) ; Humberto Barra Neto (Líder Operacional de Contrato na UTC) ; Henrique Pessoa Mendes Neto (Diretor de Contrato da Odebrecht) ; LCM (Diretor Comercial de Energia da CCCC) ; Gustavo Ribeiro de Andrade Botelho (Diretor Superintendente da Andrade Gutierrez) ; Guilherme Pires de Mello (Diretor da Techint) e/ou Luís Guilherme de Sá (Diretor da Techint) ; Odon David de Souza Filho (Diretor da Queiroz Galvão) ; José Arnaldo Delgado (Engenheiro na Queiroz Galvão) ; Carlos Maurício de Paula Barros (Diretor Superintendente da EBE) e/ou Paulo Massa Filho (Diretor da EBE) .'
'100. Na ocasião, foi rediscutida a estratégia inicial dos consórcios sobre as propostas e finalmente decidido que o Consórcio ANGRA3 (Composto por Queiroz Galvão, EBE e Techint) venceria o Pacote 1, enquanto o Consórcio UNA3 (composto por Andrade Gutierrez, Odebrecht, CCCC e UTC) venceria o Pacote 2, de maior valor, em estratégia de divisão de mercado entre concorrentes. (...) '
'105. Nessa reunião do dia 08/11/2013 houve manutenção da estratégia inicial do cartel, em vista de desconforto com o cliente Eletronuclear. Decidiu-se, então, que o Consórcio UNA3 (...) seria o vencedor dos dois pacotes, escolheria o pacote de sua preferência (Pacote 2, por ser o de maior valor) e o outro pacote ficaria com o Consórcio ANGRA3 (...) .'
345. Nexo de causalidade: As práticas adotadas pela empresa supracitada resultaram em restrição à competitividade, nas contratações dos dois consórcios por valores acima daqueles que seriam praticados em ambiente competitivo, configurando a fraude à licitação.
346. A atuação da empresa EBE, juntamente com as demais empresas cartelizadas, foi confirmada pelas investigações da Operação Lava Jato, pela delação premiada de Ricardo Pessoa e pelo Acordo de Leniência 06/2015 entre o CADE e a CCCC.
7.25.	A recorrente afirma que as reuniões ocorreram, no entanto, o teor do assunto tratado restringiu-se à execução contratual. Não é o que comprova a prova dos autos em que quatro das sete empresas participantes das reuniões informam que o assunto eram tratativas para efetivação do conluio e fraude à licitação. 
7.26.	Conforme consta do relatório, as cláusulas do edital possuíam potencial de ferir a competitividade do certame, o que se concretizou com a fraude à licitação confessada pelo Consórcio Una3, integrante do Consórcio Angramon, senão vejam-se os fortes indícios (peça 356, p. 8-11) :
37. Entretanto, novos elementos atinentes às auditorias realizadas nos anos de 2013, 2014 e 2015 - como a deflagração da Operação Radioatividade, desdobramento da Operação Lava Jato da Polícia Federal, envolvendo o ex-Presidente da Eletronuclear e as obras de construção da Usina Nuclear de Angra 3, e o acordo de leniência da Construtora Camargo Corrêa junto ao Conselho Administrativo de Defesa Econômica (CADE) - impuseram nova configuração material dos processos licitatórios das obras de montagem eletromecânica da Usina de Angra 3.
38. Agregou-se aos elementos antes presentes um acervo probatório com robustez suficiente para impor a nulidade dos contratos firmados. O que, em momento anterior, seriam cláusulas abstratas com o potencial de ferir a competitividade do certame, consubstanciou-se, com os novos elementos, em confissão e produção de prova de cartelização e fraude à licitação.
39. Daí a vantagem e a ímpar oportunidade de - carreando elementos novos, até então alheios ao conhecimento dos órgãos de fiscalização e controle - se avançar nas investigações administrativas antes impossíveis sem a atuação pari passu e concomitante dos órgãos de controle.
40. Com relação à denúncia do Ministério Público Federal do Paraná (peça 90) contra o ex-presidente da estatal, observa-se a ocorrência de possíveis irregularidades envolvendo corrupção na condução da licitação das obras de montagem eletromecânica da Usina Termonuclear de Angra 3, por meio do edital de pré-qualificação GAG-T/CN-005/11 e da concorrência GAG.T/CN-003/13.
No curso de tais procedimentos licitatórios, é possível identificar a prática de atos de ofício e omissão do denunciado OTHON LUIZ no interesse das empreiteiras cartelizadas, dentre elas, a ANDRADE GUTIERREZ, ao menos em três momentos distintos da licitação:
a) na fase interna da licitação, com o direcionamento do certame para exclusão de outros licitantes;
b) na fase externa da licitação, com a anuência à estratégia das empresas para excluir a competitividade e elevar os preços artificialmente, colocando-os próximos ao limite superior da faixa de preços admitida;
c) na fase de negociação de descontos, com interferência para que os descontos exigidos das empreiteiras fossem os menores possíveis.
41. A denúncia trouxe, ainda, informações acerca de acertos com o denunciado, Othon (então presidente da companhia) , relativos à inserção deliberada de cláusulas restritivas à concorrência para favorecer as empresas cartelizadas no edital de pré-qualificação para licitação dos pacotes de montagem eletromecânico de Angra 3:
A propósito, DALTON AVANCINI, ex-presidente da Camargo Corrêa que firmou acordo de colaboração com o MPF, informou que o direcionamento da licitação para o grupo de empresas cartelizadas iria ocorrer mediante a inclusão de cláusulas restritivas no edital, que acarretaria a exclusão de outras prováveis licitantes, já na fase de habilitação prévia.
Corroborando o exposto por DALTON, a Unidade Técnica do Tribunal de Contas da União, ao analisar a licitação, concluiu que foram identificadas cláusulas de habilitação que conferiam 'caráter extremamente restritivo ao certame, a exemplo da exigência de atendimento de pelo menos quatro subitens por cada consorciada'. Não obstante as conclusões técnicas, o Plenário do TCU resolveu determinar o prosseguimento da licitação (cf. Acórdão 3238/2012-TCU-Plenário) . (Grifos acrescidos) .
42. Dessa forma, observam-se elementos novos, no seio da licitação do pacote eletromecânico da Usina Termonuclear de Angra 3, acerca de assuntos já julgados neste Tribunal (vide Acórdãos 3.238/2012, 2.603/2013 e 2.390/2014, ambos do plenário deste TCU) , e que merecem atenção especial.
43. Insta observar e-mail apreendido pela Polícia Federal (peça 91, documento 32) , em que se cita decisão acerca do vencedor de cada pacote de montagem eletromecânica de Angra 3:
Reformulação do que foi decidido na última reunião do Conselho [cartel] sobre a estratégia de venda. Decidiu-se, então, que teríamos um vencedor para cada pacote. Em conversa, nesta semana, com o cliente, notou-se o desconforto pela decisão tomada, pois tinha sido acordado, anteriormente, que haveria um vencedor para os dois pacotes, sendo que o vencedor optaria por um pacote, e outro pacote seria ofertado ao outro grupo pelo preço ofertado pelo grupo vencedor. Reformulou-se então a decisão, sendo que após acalorada discussão, o nosso grupo sairá vencedor, escolherá o pacote que lhe interessa, e o outro grupo leva o outro pacote. (grifos acrescidos) 
44. Dessa maneira, verificam-se fortes indícios de que não houve competitividade no certame de concorrência dos pacotes de montagem eletromecânica de Angra 3, dada a formação de cartel para a referida licitação, efetuado entre as concorrentes da licitação.
 (...) 
60. Segundo o Acordo de Leniência 06/2015/CADE, 'há informações de que os contatos iniciais entre os concorrentes foram realizados desde essa segunda etapa, de pré-qualificação', havendo arranjos desde 2011 para a articulação entre os consórcios UNA3 e Angra3 com relação à participação na referida licitação. Assim, há evidências, nesse Acordo, de que apenas os dois consórcios seriam qualificados e que, sendo assim, dividiriam os dois pacotes da licitação entre eles.
7.27.	Nesse sentido, o fato de o edital trazer em si elementos restritivos, o que a princípio parecia adequado ao objeto a ser pactuado, não autoriza o conluio entre empresas para formação de consórcios com intuito de fraudar a licitação, interferindo na concorrência e nos preços. Anui-se, portanto à seguinte análise (peça 356, p. 52) : 
296. A teoria da Techint não se adequa às evidências dos autos e nem mesmo aos fatos incontroversos, como o resultado da licitação em que os lances vencedores ficaram praticamente no limite de aceitação, demonstrando a falta de competitividade.
297. Ainda que o edital não possuísse qualquer ilegalidade patente, o que não se coaduna com as fiscalizações do TCU, e que os dois consórcios (ANGRA3 e UNA3) tenham sido os únicos habilitados de forma totalmente regular, o simples fato de terem combinado quem sairia vencedor de cada pacote, permitindo darem lances no limite de aceitação, já é suficiente para a caracterização da fraude à licitação.
7.28.	Note-se que o relatório da decisão recorrida demonstra mediante o apontamento de evidências documentais a participação ativa da Techint, EBE e Queiroz Galvão na fraude à licitação, não se tratando de apenas um único email trocado (peça 356, p. 45-46, 52-53 e 60) :
'III.1 PESSOAS JURÍDICAS PARTICIPANTES DA CONDUTA (NÃO SIGNATÁRIOS) 
Construtora Queiroz Galvão
17. A Queiroz Galvão teve participação na conduta anticompetitiva implementado pelos seus funcionários (atualmente funcionários ou ex-funcionários) José Arnaldo Delgado (Engenheiro na Diretoria de Desenvolvimento Comercial do Mercado de Energia até outubro de 2014) . Odon David de Souza Filho (Diretor) e Petrônio Braz Júnior (Diretor Presidente) , e está evidenciada, por exemplo, nos Documentos 28, 31, 32, 37, 40, 41, 43, 50 e 57, nos parágrafos 1, 17, 29, 30, 31, 81, 88, 90, 91, 97, 99, 100, 104, 122, 123, 127, 129, 134, 137, 138, 140, 144 e 149, e nas tabelas III, VI, X, XL, XXIII deste Histórico da Conduta.
III.2 PESSOAS FÍSICAS PARTICIPANTES DA CONDUTA (NÃO SIGNATÁRIOS) 
José Arnaldo Delgado
De acordo com os Signatários, José Arnaldo Delgado foi, durante a conduta, Engenheiro na Diretoria de Desenvolvimento Comercial do Mercado de Energia da Construtora Queiroz Galvão S/A, participante do cartel. José Arnaldo Delgado estava em processo de aposentadoria, assim estava transferindo as atividades em UNA3 Para Odon David de Souza Filho (Diretor da Queiroz Galvão) , Ele era representante do escalão operacional, cuja participação na conduta consistiu nas articulações para fixação de preços e para divisão de mercado da licitação, bem como no comparecimento a reuniões para discussão e na tomada de decisões referentes ao cartel e posterior orientação de seus subordinados nas negociações e está evidenciada, por exemplo, no Documento 37, nos parágrafos 17, 29, 90, 99, 104, 122 e 123 e nas tabelas VI, X e XI deste Histórico da Conduta.
Odon David de Souza Filho
De acordo com os Signatários, Odon David de Souza Filho foi, durante a conduta, Diretor da Construtora Queiroz Galvão S.A¿ participante do Cartel. Ele era representante do alto escalão, cuja participação na conduta consistiu nas articulações para fixação de preços e para divisão de mercado da licitação, bem como no comparecimento a diversas reuniões para discussão e na tomada de decisões referentes ao cartel e posterior orientação de seus subordinados nas negociações, e está evidenciada, por exemplo, nos Documentos 28, 31, 32, 37, 41, 43 e 57, nos parágrafos 17, 30, 81, 88, 90, 97, 99, 100, 104, 122, 127, 129, 134,137, 138, 140 e 144 e nas Tabelas VI, X, XI e XXIII deste Histórico da Conduta.
Petrônio Braz Júnior
De acordo com os Signatários, Petrônio Braz Júnior foi, durante a conduta. Diretor Presidente da Construtora Queiroz . Galvão S.A¿ participante do cartel. Ele era representante do 'altíssimo' escalão, cuja participação na conduta consistiu no controle das articulações para fixação de preços e para divisão de mercado da licitação, bem como no comparecimento à reunião de 01.09.2014 na sede da UTC do Rio de janeiro, discutiu 'compromissos' assumidos com outras pessoas por terem conseguido vencer a licitação por meio do cartel, e está evidenciada, por exemplo, no Documento 50, nos parágrafos 17, 31 e 149, e nas Tabelas III, VI, X e XI deste Histórico da Conduta.'
 (...) 
Análise:
299. A análise das evidências, em especial do Histórico de Conduta do Acordo de Leniência 06/2015 do CADE contrariam as alegações da Techint, demonstrando que houve fraude à licitação com a participação da Techint. As mensagens eletrônicas confirmam os indícios de fraude e envolvem três representantes da Techint, conforme transcrição abaixo:
'III.1 PESSOAS JURÍDICAS PARTICIPANTES DA CONDUTA (NÃO SIGNATÁRIOS) 
Techint Engenharia e Construção S.A.
19. A Techint teve participação na conduta anticompetitiva implementado pelos seus funcionários (atualmente funcionários ou ex-funcionários) Guilherme Pires de Mello (Diretor de Operações) e Ricardo Ourique Marques (Diretor Geral e Diretor Administrativo Financeiro) , e está evidenciada, por exemplo, nos Documentos 28, 31, 32, 37, 40, 41, 44, 50 e 55, nos parágrafos 1, 19, 38, 39, 40, 50, 81, 88, 90, 97, 99, 100, 104, 105, 107, 122, 127, 128, 134, 137, 138, 144 e 149, e nas tabelas III, VIII, X, XI, XIV, XXII e XXIII deste Histórico da Conduta.
III.2 PESSOAS FÍSICAS PARTICIPANTES DA CONDUTA (NÃO SIGNATÁRIOS) 
Guilherme Pires de Mello
De acordo com os Signatários, Guilherme Pires de Mello foi, durante a conduta, Diretor da Techint Engenharia e Construção S.A, participante do cartel e representante da Techint no Conselho do Consórcio Angramon. Guilherme Pires de Mello foi cotado para ser o Diretor do Contrato do Consórcio Angramon com a Eletronuclear em novembro de 2013, mas declinou em dezembro de 2013, e ficou como representante da Techint no Conselho do Consórcio. Pelo seu conhecimento técnico, teve forte presença nas decisões do Angramon. Ele era representante do alto escalão, cuja participação na conduta consistiu nas articulações para fixação de preços e para divisão de mercado da licitação, bem como no comparecimento a diversas reuniões para discussão e na tomada de decisões referentes ao cartel e está evidenciada, por exemplo, nos Documentos 28, 31, 32, 37, 40, 41, 44 e 55, nos parágrafos 19, 38, 81, 90, 97, 99, 104, 107, 122, 127, 128, 129 c 137 e nas Tabclas VIII, X, XI, XIV e XXIII deste Histórico da Conduta.
Luís Guilherme de Sá
De acordo com os Signatários, Luís Guilherme de Sá foi, durante a conduta, Diretor Comercial da Techint Engenharia e Construção S.A, participante do cartel. Ele era representante do alto escalão, cuja participação na Conduta consistiu nas articulações para fixação de preços e para divisão de mercado da licitação, bem como no comparecimento a diversas reuniões para discussão e na tomada de decisões referentes ao cartel, e está evidenciada, por exemplo, nos Documentos 31, 32 e 37, nos parágrafos 19, 39, 90, 99, 104, 122 e 127, e nas Tabelas VII, X e XI deste Histórico da Conduta.
Ricardo Ouríque Márques
De acordo com os Signatários, Ricardo Ourique Marques foi, durante a conduta, Diretor Geral da Techint Engenharia e Construção S.A., participante do cartel. Ele era representante do 'altíssimo' escalão, cuja participação na conduta consistiu no controle das articulações para fixação de preços e para divisão de mercado da licitação, bem como no comparecimento à reunião de 01.09.2014 na sede da UTC do Rio de Janeiro, na qual se celebrou o êxito do cartel na sua estratégia de negociação com a Eletronuclear, e está evidenciada, por exemplo, no Documento 50, nos parágrafos 19, 40 e 149, e nas Tabelas III, VIII, X, XI e XXII deste Histórico da Conduta.'
 (...) 
III.1 PESSOAS JURÍDICAS PARTICIPANTES DA CONDUTA (NÃO SIGNATÁRIOS) 
EBE Empresa Brasileira de Engenharia S.A.
18. A EBE teve participação na conduta anticompetitiva implementada pelos seus funcionários (atualmente funcionários ou ex-funcionários) Arcy Motta de Paiva (Diretor, falecido) , Carlos Maurício de Paula Barros (Diretor Superintendente) , Paulo massa Filho (Diretor) e Renato Ribeiro Abreu (Presidente do Conselho de Administração) , e está evidenciada, por exemplo, nos Documentos 28, 31, 32, 37, 41, 44 e 50, nos parágrafos 1, 18, 33, 34, 35, 36, 50, 81, 88, 90, 99, 100, 104, 105, 122, 127, 129, 134, 137, 144 e 149, e nas tabelas III, VII, X e XI deste Histórico da Conduta.
III.2 PESSOAS FÍSICAS PARTICIPANTES DA CONDUTA (NÃO SIGNATÁRIOS) 
Arcy Motta de Paiva (falecido) 
De acordo com os Signatários, Arcy Motta de Paiva foi, durante a conduta, Diretor na EBE - Empresa Brasileira de Engenharia S, A, participante do cartel. Ele era representante do alto escalão, cuja participação na conduta consistiu nas articulações para fixação de preços e para divisão de mercado da licitação, bem como troca de mensagens eletrônicas para tomada de decisões referentes ao cartel no segundo semestre de 2013, não tendo participado de reuniões (afastamento durante parte da duração da conduta em vista de doença, vindo a falecer em março de 2014) , e esta evidenciada, por exemplo, no Documento 37, nos parágrafos 18, 33 e 129 e nas Tabelas VII, X e XI deste Histórico da Conduta.
Carlos Maurício de Paula Barros
De acordo com os Signatários, Carlos Mauricio de Paula Barros foi, durante a conduta, Diretor Superintendente da EBE - Empresa Brasileira de Engenharia S.A. Ele era representante do alto escalão, cuja participação na conduta consistiu nas articulações para fixação de preços e para divisão de mercado da licitação bem como no comparecimento a reuniões para discussão e na tomada de decisões referentes ao cartel e posterior orientação de seus subordinados nas negociações, sendo por vezes representado por Paulo Massa Filho nas reuniões, e está evidenciada, por exemplo, nos Documentos 28, 31, 32 e 41, nos parágrafos 18, 34, 90, 99, 104, 122 e 137 e nas Tabelas VII, X, XI e XIV deste Histórico da Conduta.
Paulo Massa Filho
De acordo Com os Signatários, Paulo Massa Filho foi, durante a conduta, Diretor da EBE - Empresa Brasileira de Engenharia S.A., participante do cartel. Ele era representante do alto escalão, cuja participação na conduta consistiu nas articulações para fixação de preços e para divisão de mercado da licitação, bem corno no comparecimento a diversas reuniões para discussão e na tomada de decisões referentes ao cartel e posterior orientação de seus subordinados nas negociações, em conjunto com Carlos Mauricio de Paula Barros (Diretor Superintendente da EBE) e está evidenciada, por exemplo, nos Documentos 28, 31, 32 e 44, nos parágrafos 18, 35, 81, 90, 99, 104, 122, 127 e 144 e nas Tabelas VII, X e XI deste Histórico da Conduta.
Renato Ribeiro Abreu
De acordo com os Signatários, Renato Ribeiro Abreu foi, durante a conduta, Presidente do Conselho de Administração da EBE - Empresa Brasileira de Engenharia S.A., participante do cartel. Ele era representante do 'altíssimo' escalão, cuja participação na conduta consistiu nas articulações para fixação de preços e para divisão de mercado da licitação, bem corno no comparecimento à reunião de 01.09.2014 na sede da UTC do Rio de Janeiro, discutiu 'compromissos' assumidos com outras pessoas por terem conseguido vencer a licitação por meio do cartel, e está evidenciada, por exemplo, no Documento 50, nos parágrafos 18, 36 e 149 e nas Tabelas III, VII e X deste Histórico da Conduta.
7.29.	Observe-se pelo excerto acima que há indicação nominal dos agentes privados atuantes para fraudar a licitação, relatando o papel de cada representante das empresas recorrentes para prática do conluio. Diante da gravidade dos atos praticados e o não reconhecimento pelas empresas de suas respectivas culpabilidades, impõe-se a manutenção da pena de inidoneidade cominada pela decisão vergastada. Os documentos a que esses excertos se referem constam das peças 90-92, em especial da peça 91. Destaquem-se os documentos de peça 91, p. 58-65 em que os termos da reunião do dia 08/11/2013 são descritos em detalhes que revelam o conluio, o que é corroborado pelas demais evidencias listadas no excerto destacado acima.
7.30.	No que tange a consideração da reputação das empresas para fins de dosimetria da pena, esse critério não é adequado. A ponderação deve ocorrer pela gravidade da conduta praticada, o que foi feito pela decisão recorrida conforme os seguintes excertos (peça 356, p. 3, 5, 48, 49, 53-55, 61-62, grifos do original) :
 (XVI) Da Dosimetria da Sanção de Declaração de Inidoneidade da Queiroz Galvão
271. Conforme fartamente exposto no exame técnico acima, restou comprovado que a empresa Queiroz Galvão participou ativamente de fraude em licitação da Eletronuclear mediante as seguintes condutas: conluio, combinação de preços; quebra de sigilo das propostas; divisão de mercado; combinação prévia de resultados e consequente direcionamento das licitações; para beneficiar a si e as demais empresas participantes do cartel.
272. Portanto, considerando que a sanção deve guardar proporção com a reprovabilidade da prática e com a gravidade dos atos ilícitos e das suas consequências, envolvendo diversos meios fraudulentos para obtenção do êxito no crime perpetrado; e de forma a garantir a função pedagógica e preventiva da sanção, propugna-se pela definição da pena máxima de 5 (cinco) anos de inidoneidade para contratar com a Administração Pública Federal com relação à fraude ora tratada.
 (...) 
 (XIX) Da Dosimetria da Sanção de Declaração de Inidoneidade da Techint
310. Conforme fartamente exposto no exame técnico acima, restou comprovado que a empresa Techint participou ativamente de fraude à licitação da Eletronuclear mediante as seguintes condutas: conluio, combinação de preços; quebra de sigilo das propostas; divisão de mercado; combinação prévia de resultados e consequente direcionamento das licitações; para beneficiar a si e as demais empresas participantes do cartel.
311. Portanto, considerando que a sanção deve guardar proporção com a reprovabilidade da prática e com a gravidade dos atos ilícitos e das suas consequências, envolvendo diversos meios fraudulentos para obtenção do êxito no crime perpetrado; e de forma a garantir a função pedagógica e preventiva da sanção, propugna-se pela definição da pena máxima de 5 (cinco) anos de inidoneidade para contratar com a Administração Pública Federal com relação à fraude ora tratada.
 (...) 
 (XXII) Da Dosimetria da Sanção de Declaração de Inidoneidade da EBE
347. Conforme fartamente exposto no exame técnico acima, restou comprovado que a empresa EBE participou ativamente de fraude em licitação da Eletronuclear mediante as seguintes condutas: conluio, combinação de preços; quebra de sigilo das propostas; divisão de mercado; combinação prévia de resultados e consequente direcionamento das licitações; para beneficiar a si e as demais empresas participantes do cartel.
348. Portanto, considerando que a sanção deve guardar proporção com a reprovabilidade da prática e com a gravidade dos atos ilícitos e das suas consequências, envolvendo diversos meios fraudulentos para obtenção do êxito no crime perpetrado; e de forma a garantir a função pedagógica e preventiva da sanção, propugna-se pela definição da pena máxima de 5 (cinco) anos de inidoneidade para contratar com a Administração Pública Federal com relação à fraude ora tratada.
7.31.	Leitura atenta dos excertos acima permite concluir que a conduta foi individualizada bem como ponderada a dosimetria da penalidade de acordo com a gravidade da conduta praticada, não merecendo reparos. Anui-se, portanto, ao disposto no voto da decisão recorrida à peça 355, p. 7-8 a respeito, senão veja-se:
59. Nos processos de controle externo, os fatores que influenciam na dosimetria da pena não estão estabelecidos em lei ou no nosso regimento, mas decorrem de nossa própria construção jurisprudencial, feita paulatinamente a cada situação concreta. Atualmente, é sedimentado que na dosimetria da pena consideram-se aspectos como: nível de gravidade dos ilícitos, materialidade e grau de culpabilidade do agente, valoradas as circunstâncias do caso concreto (Acórdãos 2.053/2016, 1.484/2016 e 944/2016, todos do Plenário, entre vários outros) .
60. A partir desta decisão, podemos acrescentar, então, que o fornecimento de informações que venham a contribuir com as apurações em curso do Tribunal e o reconhecimento da participação nos ilícitos serão considerados por esta Corte como fatores atenuantes no estabelecimento das penalidades aplicadas.
 (...) 
69. Quanto às demais responsáveis, a princípio, a gravidade das ocorrências, a materialidade dos valores envolvidos e as robustas evidências constantes dos autos, as quais confirmam as irregularidades, justificariam a aplicação do prazo máximo de cinco para a sanção de inidoneidade. De qualquer forma, no que tange a parte das empresas responsáveis, conforme já mencionado, há outros fatores a se ponderar.
7.32.	Informe-se que as três recorrentes cujos recursos são analisados neste momento (Techint, Queiroz Galvão e EBE) não reconheceram sua participação na fraude à licitação, não atendendo ao requisito do item 60 do voto da decisão recorrida para atenuar a pena de inidoneidade.
7.33.	Por fim, note-se que o TCU não discrimina acordos celebrados entre o CADE, o MPF e a CGU. No entanto, foram adotadas algumas premissas para concessão do benefício do sobrestamento da pena de inidoneidade, as saber: possuir acordo de leniência firmado em que os compromissários cessem seu envolvimento no ilícito, reconheçam participação na conduta investigada e colaborem de forma efetiva com as investigações bem como que no âmbito deste processo haja reconhecimento de participação no conluio verificado por esta Corte demonstrando, assim, boa vontade em colaborar com o processo. Esses pré-requisitos não foram preenchidos pelas recorrentes Techint, EBE e Queiroz Galvão que afirmam a inocorrência da fraude à licitação (peça 356, p. 10, 11 e 28) .
8.	Sobrestamento da pena de inidoneidade
8.1.	A recorrente UTC Engenharia afirma ser possível sobrestar a pena de inidoneidade aplicada pela decisão recorrida com base nas seguintes alegações (peça 390) : 
a) a UTC Engenharia colaborou efetivamente para as investigações dos ilícitos praticados no âmbito da licitação em análise: delação do presidente da UTC, Sr. Ricardo Ribeiro Pessoa, acordo firmado com o CADE com novas informações não apresentadas pela CCCC e está em processo final de negociação de acordo de leniência com a CGU/AGU e o MPF (peça 390, p. 13-14, 18, 20-22) ;
b) o CADE não aplicou a pena de inidoneidade à UTC, devendo esta Corte, diante do princípio da segurança jurídica e da unicidade da Administração Pública, sobrestar a pena aplicada, sob pena de impossibilitar o pagamento da contribuição pecuniária pactuada com o referido órgão (capacidade econômica financeira) (peça 390, p. 14, 17 e 23-29) ;
c) a UTC nunca negou os fatos ilícitos verificados nestes autos (peça 390, p. 14) ;
d) a delação do Sr. Ricardo Ribeiro Pessoa fundamentou a condenação das empresas nos presentes autos e sua importância foi reconhecida pelo MM. Juiz Sergio Moro, o que deve ser considerado para afastar a responsabilidade da recorrente, conforme Acórdão 1583/2016-TCU-Plenário, relator Exmo. Ministro André Luís de Carvalho (peça 390, p. 15-16) ;
e) a UTC comprovou que a conduta anticompetitiva havia iniciado cinco anos antes do informado pela CCCC em seu acordo, identificou novos responsáveis e apresentou novos documentos que confirmam a infração (peça 390, p. 18) ;
f) ante o princípio da isonomia e segurança jurídica, a pena deve ser sobrestada diante da existência de acordo celebrado entre a UTC e o CADE demonstrando a efetiva contribuição nas investigações bem como a existência de negociações com a CGU e o MPF, na medida em que os eixos estruturantes dos acordos são idênticos: reconhecimento do ilícito, cessação da prática ilegal, colaboração com as investigações realizadas e o pagamento de multa (peça 390, p. 19-22, 32-35) ;
g) a declaração de inidoneidade compromete a capacidade econômico-financeira, inclusive no mercado privado, diante da impossibilidade de obtenção de crédito em instituições financeiras, cabendo a esta Corte isentar a UTC da pena ou suspendê-la (peça 390, p. 30-32) .
8.2.	Requer isenção de qualquer penalidade (peça 390, p. 38) .
	Análise
8.3.	Assiste razão parcial à recorrente. Explica-se. 
8.4.	Diante dos argumentos ora colacionados aos autos é possível atender parcialmente ao pedido da recorrente. Isto porque não é possível isentá-la completamente de toda e qualquer penalidade, mas cabe enquadrá-la no mesmo tratamento concedido às demais empresas do consórcio Una3 que confessaram seus ilícitos, inclusive no âmbito desta Corte, bem como já possuem acordo de colaboração firmado. Isto é, cabe sobrestar a pena de inidoneidade e suspender a aplicação de penalidades (sem isentá-la, na medida em que há condições a serem adimplidas) para que a UTC, seja no âmbito do acordo firmado com CADE, seja nos dos acordos que estão em negociação com a CGU e o MPF, inclua as cláusulas destacadas pelo voto da decisão recorrida em seu item 91, quais sejam (peça 355, p. 10-11, grifos acrescidos) :
90. Em adição à possível suspensão da aplicação da pena para essas empresas, na fase posterior de apuração e ressarcimento dos valores subtraídos do erário em Angra 3, ou mesmo em outros empreendimentos investigados na Lava Jato, pode o Tribunal avaliar a possibilidade de efetuar a cobrança de maneira diferenciada no caso dessas empresas, adotando, por exemplo, premissas como as listadas a seguir:
a) benefício de ordem na cobrança da dívida nas tomadas de contas especiais em que empresas colaboradoras respondam solidariamente pelo débito junto a outras empresas;
b) reconhecimento da boa-fé, com seus naturais efeitos de extinção dos juros de mora sobre o montante da dívida (Regimento Interno do TCU, art. 202) ;
c) ressarcimento da dívida mediante parcelamento delineado de forma a respeitar a capacidade real de pagamento das empresas (ability to pay) , a qual deverá ser atestada mediante procedimento analítico efetuado por agentes independentes de notório renome internacional;
d) abatimento, em cada uma das primeiras parcelas da dívida, dos valores já antecipados no âmbito do acordo celebrado pelo Ministério Público Federal, os quais passam a funcionar como um fundo reparador, providências que acarretarão o diferimento do início do recolhimento do débito; e
e) supressão da multa proporcional ao débito, a qual, de outra forma, poderia alcançar até 100% do valor atualizado do débito (Lei Orgânica do TCU, art. 57) .
91.Nesse caso, a título de contraprestação espera-se que a empresa assuma compromisso junto ao Ministério Público Federal no sentido de não obstar o exercício das funções do Tribunal e o desenvolvimento do processo de controle externo, admitindo adotar postura cooperativa, como por exemplo:
a) admitir sua participação nas irregularidades e apresentar a documentação fiscal e contábil que lhe seja requerida com a finalidade de estimar, com segurança e fidedignidade, os valores desviados;
b) não recorrer, no âmbito do processo de controle externo, das decisões que vierem a ser proferidas e que tenham relação com o empreendimento de Angra 3;
c) feitas as apurações, recolher sua quota-parte no débito solidário a partir da decisão que o determinar, respeitada sua capacidade real de pagamento, conforme explicitado alhures.
92.Tratar-se-ia, basicamente, de um aditivo, ou recall, aos acordos de leniência já firmados, abordando essas questões.
93.Dessa forma, as sanções premiais concedidas às empresas - de suspensão da aplicação da penalidade e eventuais benefícios na cobrança do débito - poderão se reverter na recuperação de valores subtraídos do erário, especialmente nos casos em que há dificuldade de se calcular o débito correspondente (como os contratos de eletromecânica, por exemplo) .
94.Ademais, espera-se um ganho decorrente da diminuição na litigância, considerando a necessidade de postura cooperativa por parte da empresa no processo de controle externo, o que pode incluir a renúncia ao direito de recorrer da decisão perante o Tribunal.
95.Cabe destacar que sempre que a empresa beneficiada com a suspensão da penalidade não responder por débito referente ao mesmo empreendimento, poderá esta Corte indicar outro processo, também relacionado ao acordo de leniência que possibilitou a vantagem em questão, para que proceda aos devidos recolhimentos e à apresentação de documentação requerida, efetivando, dessa forma, a sua contraprestação correspondente ao acordo.
96.No meu entender, uma solução dessa natureza aliaria, de um lado, deferência aos acordos já firmados, dever de qualquer instituição estatal, e, de outro, maior efetividade na apuração e no ressarcimento dos montantes desviados.
97.	Para que o referido compromisso das empresas junto ao Ministério Público Federal possa ser considerado pelo Tribunal na sua decisão, faz-se necessário suspender a apreciação do processo neste momento, exclusivamente no que se refere às empresas Odebrecht, Andrade Gutierrez e Camargo Corrêa.
98.	Assim, com base no art. 157, caput, do Regimento Interno do TCU, julgo pertinente sobrestar a apreciação da questão, exclusivamente em relação às empresas mencionadas na certidão encaminhada, suspendendo, por consequência, a aplicação de qualquer sanção até que o Tribunal analise a manifestação do MPF quanto à matéria no prazo de sessenta dias.
99.	Esse mesmo procedimento poderá, a critério do Tribunal, por provocação do Ministério Público Federal, ser estendido às demais empresas que, a partir desta decisão, venham a firmar compromisso junto ao Parquet.
8.5.	Essa medida se coaduna com o entendimento desta Corte, pois no relatório da decisão recorrida explicou-se a impossibilidade naquele momento de incluir a UTC no rol das empresas que tiveram a pena de inidoneidade sobrestada e demais penas suspensas, pois no âmbito deste TCU, a UTC não havia confessado sua atuação delituosa, senão veja-se (peça 356, p. 28, grifos acrescidos) :
 (VII) Da Dosimetria da Sanção de Declaração de Inidoneidade da UTC
154. Conforme fartamente exposto no exame técnico acima, restou comprovado que a empresa UTC participou ativamente de fraude à licitação da Eletronuclear mediante as seguintes condutas: conluio, combinação de preços; quebra de sigilo das propostas; divisão de mercado; combinação prévia de resultados e consequente direcionamento das licitações; para beneficiar a si e as demais empresas participantes do cartel.
155. Portanto, considerando que a sanção deve guardar proporção com a reprovabilidade da prática e com a gravidade dos atos ilícitos e das suas consequências, envolvendo diversos meios fraudulentos para obtenção do êxito no crime perpetrado; e de forma a garantir a função pedagógica e preventiva da sanção, propugna-se pela definição da pena máxima de 5 (cinco) anos de inidoneidade para contratar com a Administração Pública Federal com relação à fraude ora tratada.
156. Conforme já citado, o CADE celebrou recentemente TCC (Termos de Compromisso de Cessação de Prática) com as empresas UTC e Andrade Gutierrez. Embora os requisitos para celebração de TCC sejam que os compromissários cessem seu envolvimento no ilícito, reconheçam participação na conduta investigada e colaborem de forma efetiva com as investigações, no âmbito deste processo não houve reconhecimento de participação nem colaboração por parte da UTC. Desta forma, não há que se falar em atenuação da pena.
8.6.	No entanto, neste momento recursal, à peça 390, p. 14, a UTC afirma:
Reitere-se que a UTC ENGENHARIA nunca negou os fatos ilícitos objeto de apuração no presente processo, sendo que reconhece a existência dos atos colusórios que favoreceram as empresas que venceram os certames relativos aos serviços de montagem eletromecânica na usina de Angra 3, relativos aos pacotes 1 e 2 (Concorrência GAC.T /CN-003/13) , os quais culminaram nos contratos GAC.T /CT-4500167239 e GAC.T /CT-4500167242.
8.7.	Diante desse reconhecimento de culpabilidade no âmbito do TCU, do acordo firmado com o CADE, bem como da negociação iniciada com o MPF e CGU (peça 390, p. 21-22) , cumpre estender o tratamento contido no item 9.2 da decisão recorrida à IUTC em face dos princípios da razoabilidade e isonomia.
8.8.	Ademais, anui-se aos argumentos da recorrente apresentados acerca da dificuldade de adimplir o acordo firmado perante o CADE estando ativa a pena de inidoneidade, como dificuldade de assumir empréstimos perante instituições financeiras.
8.9.	Portanto, cumpre dar provimento parcial ao recurso interposto pela empresa UTC na medida que é possível atender aos seus pedidos parcialmente, não isentando-a em definitivo de todas as penalidades possíveis e decorrentes da sua atuação delituosa, como requerido, mas sobrestando a pena de inidoneidade e suspendendo a aplicação de sanções pelo prazo de 60 dais até que sejam incluídas nos acordos firmados com o CADE, MPF e CGU as cláusulas constantes do item 91 do voto da decisão recorrida.
INFORMAÇÃO ADICIONAL
9.	Informe-se que à peça 683 foi incluída nos autos cópia do Oficio 5.140/2018-PRPR/FT que encaminha cópia da decisão judicial proferida nos autos 505474 l-77.2015.404.7000, por meio da qual o Juízo da 13" Vara Federal de Curitiba/PR aditou decisões concernentes ao compartilhamento de provas com diversos órgãos e entidades federais. À peça 684, o relator a quo, Exmo. Ministro Bruno Dantas concedeu caráter público à peça 683.
CONCLUSÃO
10.	Das análises anteriores, verificou-se restar comprovada a fraude à licitação e aos contratos referentes ao serviço de montagem eletromecânica da usina de Angra III. Como as alegações recursais apresentadas pela Techint, Queiroz Galvão e EBE não obtiveram êxito em superar as constatações da decisão recorrida, impõe-se a manutenção da decisão em seus exatos termos.
11.	No caso da UTC, cumpre conceder provimento parcial ao seu recurso, pois reconheceu no âmbito desta Corte a sua participação na fraude bem como firmou acordo com o CADE e está em fase de negociação com o MPF e a CGU. Nesse sentido, cumpre sobrestar a aplicação da pena de inidoneidade bem como suspender a aplicação de eventuais penalidades diante da conduta irregular confessa até que inclua nos acordos de colaboração firmados as cláusulas constantes do item 91 do voto da decisão recorrida (peça 355) , o que deve ser feito no prazo de 60 dias.
11.1.	Com base nessas conclusões, propõe-se o não provimento do recurso para as empresas Techint, Queiroz Galvão e EBE e o provimento parcial para a empresa UTC.
PROPOSTA DE ENCAMINHAMENTO
12.	Ante o exposto, submete-se à consideração superior a presente análise dos pedidos de reexame interpostos por Construtora Queiroz Galvão S.A., Empresa Brasileira de Engenharia S.A, Techint Engenharia e Construção S.A. e UTC Engenharia S.A., contra o Acórdão 483/2017-TCU-Plenário, mantido em seus exatos termos pelo Acórdão 801/2017-TCU-Plenário, propondo-se, com fundamento no art. 48 c/c os arts. 32 e 33 da Lei 8.443/1992:
I) conhecer dos recursos e, no mérito:
a) negar provimento aqueles interpostos por Construtora Queiroz Galvão S.A., Empresa Brasileira de Engenharia S.A, Techint Engenharia e Construção S.A.;
b) dar provimento parcial aquele interposto por UTC Engenharia S.A. para retirá-la do rol do item 9.1, incluindo-a no rol do item 9.2 do Acórdão 483/2017-TCU-Plenário;
II) dar ciência da deliberação à Força-Tarefa do Ministério Público Federal no Rio de Janeiro e no Paraná, à Força-Tarefa da Advocacia-Geral da União no Rio de Janeiro e no Paraná, ao Ministério da Transparência, Fiscalização e Controladoria-Geral da União (CGU) , ao Cade, à 7º Vara Criminal Federal/Justiça Federal/Seção Judiciária do Rio de Janeiro e à Eletronuclear, às recorrentes, bem como aos demais interessados.
2.	Por força do despacho do então relator dos pedidos de reexame, E. Ministro Augusto Nardes, o MPTCU manifestou-se nos autos à peça 702:
Trata-se de pedidos de reexame interpostos pelas empresas Construtora Queiroz Galvão S.A., Empresa Brasileira de Engenharia S.A., Techint Engenharia e Construção S.A. e UTC Engenharia S.A., contra o Acórdão 483/2017-TCU-Plenário, relatado pelo eminente Ministro Bruno Dantas, que declarou a inidoneidade das referidas empresas para participarem, por cinco anos, de licitação na Administração Pública Federal, por fraude detectada na contratação do serviço de montagem eletromecânica da usina de Angra III.
2.	A Secretaria de Recursos analisou os pedidos de reexame na instrução à peça 685. O eminente Relator dos recursos, Ministro Augusto Nardes, por meio do Despacho à peça 691, solicitou a este Ministério Público junto ao TCU que se pronunciasse quanto à instrução elaborada pela Serur, bem como sobre a petição de peça 690, acostada aos autos por um dos recorrentes, Construtora Queiroz Galvão S.A., posteriormente ao exame realizado pela unidade técnica.
3.	A Construtora Queiroz Galvão S.A., em seu pedido, manifestou intenção de firmar acordo de colaboração efetiva com o TCU tendo por objeto os fatos apurados nestes autos. Requereu também a constituição de apartado do presente processo para o desenvolvimento das negociações, a exposição de elementos que se dispõe a compartilhar com vistas à devolução de valores ao erário, e a obtenção de benefícios como contrapartida à colaboração, incluindo reversão da declaração de inidoneidade imposta.
4.	Encontrando-se os autos neste gabinete, a empresa Techint Engenharia e Construção S.A. ingressou com pedido de audiência com o Relator, visando à abertura de canal para cooperação (peça 695) . Diante desta solicitação, esta representante do Ministério Público, por meio do Despacho à peça 697, encaminhou os autos ao gabinete do eminente Relator para adoção das medidas cabíveis.
5.	Nos termos do Despacho à peça 701, o Ministro Augusto Nardes, considerando a generalidade e similitude dos pleitos apresentados pela Construtora Queiroz Galvão S.A. e pela Techint Engenharia e Construção S.A., e a possibilidade de que se conclua pela viabilidade legal dos instrumentos de colaboração, com extensão de sua aplicação a todos os casos de pedidos no mesmo sentido, devolveu os autos ao MPTCU reiterando solicitação de manifestação sobre os requerimentos apresentados pelas empresas (peças 690 a 695) .
6.	Os pedidos de colaboração das empresas Construtora Queiroz Galvão S.A. e Techint Engenharia e Construção S.A. em tese, podem influenciar a análise dos pedidos de reexame que elas interpuseram, assim como o mérito do processo. Isso porque as empresas foram declaradas inidôneas para licitarem com a Administração Pública Federal, nos termos do Acórdão 483/2017-TCU-Plenário, e o objetivo da colaboração é trazer informações de interesse aos processos de controle do Tribunal que envolvam irregularidades praticadas pelas empresas em troca de benefícios ou sanções premiais. Evidencia-se, assim, dependência da análise dos recursos com eventuais colaborações.
7.	No mesmo Acórdão 483/2017-TCU-Plenário, o Tribunal decidiu sobrestar a análise de mérito da fraude e consequente sanção de inidoneidade em relação a três outras empresas, Construções e Comércio Camargo Corrêa S.A., Construtora Andrade Gutierrez S.A. e Construtora Norberto Odebrecht S.A. Essas empresas também manifestaram intenção de colaborar com o Tribunal nas apurações das irregularidades, o que levou o Ministro Relator Bruno Dantas a determinar a autuação de processos apartados para tratar da situação específica de cada uma delas.
8.	Desse modo, foram criados os seguintes apartados para cada empresa que intenciona cooperar com o Tribunal: a) TC Processo 009.498/2018-4, para a Construtora Andrade Gutierrez S.A.; b) TC Processo 009.491/2018-0, para a Construções e Comércio Camargo Corrêa S.A.; e c) TC Processo 009.504/2018-4, para a Construtora Norberto Odebrecht S.A.
9.	Sem perder de vista que o tema pedido de colaboração/cooperação perante a Corte de Contas ainda não foi regulamentado, impõe-se reconhecer que os diversos pedidos de colaboração já dirigidos ao Tribunal, incidentalmente em sede do presente feito, pelo menos em tese - independente da condição de a colaboradora ter ou não sido declarada inidônea - merecem ser submetidos a um mesmo procedimento. Neste ensejo, revela-se oportuno que o Relator dos recursos, Ministro Augusto Nardes, avalie em conjunto com o Relator "a quo" deste processo e dos apartados acima, Ministro Bruno Dantas, sobre o encaminhamento processual a ser dado aos pedidos formulados pelas empresas, objetivando, se possível, um tratamento análogo.
10.	Diante do exposto, esta representante do Ministério Público submete os autos ao descortino do nobre Relator ad quem, Ministro Augusto Nardes, para que delibere acerca do procedimento a ser adotado em relação aos pedidos de colaboração das empresas Construtora Queiroz Galvão S.A. e Techint Engenharia e Construção S.A., tendo em vista a existência dos processos apartados TC Processo 009.498/2018-4, TC Processo 009.491/2018-0 e TC Processo 009.504/2018-4, de relatoria do Ministro Bruno Dantas, que tratam de pedidos semelhantes de colaboração no âmbito da contratação do serviço de montagem eletromecânica da usina de Angra III. Após a análise, requer que os presentes autos sejam retornados a este Gabinete para manifestação de mérito sobre os recursos.
3.	Em despacho de peça 706, o E. Ministro Augusto Nardes decidiu sobrestar o exame dos pedidos de reexame e determinar a formação de apartados para análise dos requerimentos de colaboração da Queiroz Galvão e da Techint. 
4.	Tendo em vista decisão da 13ª Vara Federal de Curitiba sobre o uso de provas compartilhadas contra colaboradores, recebida por este Tribunal mediante comunicação do MPF, em 14/5/2018, solicitei informações ao d. Juízo Luiz Antônio Bonat, que, na véspera da sessão de julgamento do presente processo assim se manifestou:
O acordo de leniência celebrado pela UTC Engenharia S/A com a CGU e AGU, homologado pelo na 3a Vara Federal de Curitiba, a que se refere o Ministro Walton Alencar Rodrigues, tramita sob sigilo e não está disponível a este Juízo.
Nada obstante, o acesso a tais documentos não é imprescindível.
O relevante, na esteira das decisões já proferidas pela 13a Vara Federal de Curitiba, especialmente a de evento 38 dos presentes autos, é que o compartilhamento de provas obtidas a partir da colaboração premiada não obsta a obrigação de reparação integral dos danos causados.
A limitação, que deve ser compreendida não só como uma garantia do colaborador, mas também como elemento de preservação e fomento dos institutos da colaboração premiada e do acordo de leniência, impossibilita a utilização da prova compartilhada para sancionamento adicional dos colaboradores e lenientes, com penas não previstas nos acordos celebrados.
Transcrevo trecho da aludida decisão de evento 38
"O próprio conteúdo dos acordos de colaboração e de leniência é no sentido de que eles não exime os colaboradores e lenientes da obrigação de reparar o dano decorrente de suas atividades ilícitas por completo.
Normalmente, os acordos prevêem multas indenizatórias calculadas por estimativa, não havendo condições ótimas para apurar todos os danos decorrentes dos ilícitos.
Assim, é o caso de, na esteira da manifestação do MPF, autorizar o Tribunal de Contas da União a utilizar as provas compartilhadas mesmo contra colaboradores ou empresas lenientes para o fim exclusivo de ressarcimento dos danos decorrentes do crime.
Cabe ressalvar que não poderão ser utilizadas para imposição de multas punitivas ou administrativas, inclusive declaração de inidoneidade ou proibição de contratar.
Igualmente, deverá, como condição, o Tribunal de Contas da União admitir que as multas ou confiscos previstos e executados nos acordos de leniência e de colaboração sejam considerados para amortização dos valores das indenizações, se maiores, apuradas contra os colaboradores ou lenientes.
Na linha do sugerido pelo próprio Tribunal de Contas da União, havendo responsáveis solidários pelos danos, deve-se dar preferência à cobrança da indenização dos não-colaboradores ou não-lenientes.
Como o próprio Tribunal de Contas da União já decidiu, deverá ainda a Corte Administrativa se abster de utilizar as provas compartilhadas para decretar a indisponibilidade de ativos dos colaboradores ou lenientes, pois medida espécie poderá compromer a solvência deles e, por conseguinte, prejudicar o cumprimento das obrigações indenizatórias previstas nos acordos celebrados com o Ministério Público Federal.
Se, quanto à questão da indisponibilidade de ativos, surgirem situações excepcionais, este Juízo poderá ser provocado.
Igualmente, a autorização vale apenas para o Tribunal de Contas de União e que não pode, por sua conta, autorizar a utilização das provas compartilhadas com terceiros.
Observo, por oportuno, que não se trata aqui de traçar limites à autonomia do Tribunal de Contas da União, que exerce relevante função de fiscalização da atividade administrativa e de proteção do erário, mas apenas o de estabelecer limites e condições para utilização por ele de provas que foram colhidas em processos da responsabilidade deste Juízo.
Tais limitações ou condições são estabelecidas apenas com o propósito de proteger os colaboradores ou lenientes e assim não desestimular novos acordos, o que poderia comprometer a expansão das investigações e a descoberta de novos crimes.
Tais limitações ou condições não impedem a ação autônoma do Tribunal de Contas da União contra colaboradores ou lenientes desde que não sejam usadas as provas compartilhadas por este Juízo.
Tais limitações ou condições não impedem a utilização irrestrita das provas compartilhadas por este Juízo contra quem não dispuser de acordo de colaboração ou de leniência.
Portanto, defiro o requerido e altero parcialmente a decisão de 02/04/2018 (evento 12) para autorizar o Tribunal de Contas da União a utilizar as provas colhidas e compartilhadas na Operação Lavajato com a exclusiva finalidade admitida, para ressarcimento de danos decorrentes de crimes, e nos limites e condições estabelecidas quanto ao seu uso contra colaboradores ou lenientes".
Dessa forma, e em resposta ao Ministro Walton Alencar Rodrigues, se o acordo celebrado pela UTC Engenharia S/A com a CGU e AGU contiver a previsão de isenção em relação à declaração de inidoneidade, a prova compartilhada por este Juízo não poderá ser utilizada à manutenção dessa sanção contra a leniente.
Ressalva-se que, no caso de descumprimento dos acordos, à falta de previsões específicas nos próprios termos, as vedações acerca do uso da prova compartilhada, em princípio, deixam de subsistir.
Expeça-se oficio, em resposta, ao Exm°. Ministro Walton Alencar Rodrigues, encaminhando-lhe uma cópia da presente decisão, para que, a partir dos esclarecimentos prestados, avalie a pertinência da manutenção ou da revogação da sanção de inidoneidade aplicada à UTC Engenharia S/A no processo TC Processo 016.991/2015-0.
É o relatório.

8.1. Luis Felipe Vasconcelos de Melo Cavalcanti (42.884/OAB-PE) e outros, representando Construtora Queiroz Galvão S A.  
8.2. Ana Luiza Nascimento de Souza Polak (342.501/OAB-SP) e outros, representando Construtora Norberto Odebrecht S A.  
8.3. Mateus Paulo Pereira Lima e outros, representando Construções e Comércio Camargo Correa S/A.  
8.4. Marcelo Marques Galo e outros, representando Eletrobrás Termonuclear S.A..  
8.5. Paulo Henrique Milanez de Souza e outros, representando U T C Engenharia S/A.  
8.6. Luis Inacio Lucena Adams (29512/OAB-RJ) e outros, representando Techint Engenharia e Construcao S/A.  
8.7. Joao Felipe Amaral Bobroff e outros, representando Empresa Brasileira de Engenharia S A.  
8.8. Tathiane Vieira Viggiano Fernandes (27.154/OAB-DF) e outros, representando Andrade Gutierrez Engenharia S/A e Construtora Norberto Odebrecht S A.

Procuradora-Geral Cristina Machado da Costa e Silva.

Acompanhamento. Auditoria de conformidade nos contratos de eletromecânica da UTN de Angra 3. Fraude à licitação. Audiências. Confirmação dos fatos por parte de uma das responsáveis e contribuição para as apurações em curso. Acordos firmados pelo Ministério Público Federal. Inidoneidade. Sobrestamento da sanção para as empresas com acordos de colaboração com o mpf. Pedidos de Reexame. Conhecimento. Não Provimento. CIÊNCIA.

ACOMPANHAMENTO (ACOM)

Secretaria de Recursos (SERUR); Secretaria Extraordinária de Operações Especiais em Infraestrutura (SeinfraOperações).

Trata-se de pedidos de reexame interpostos pelas empresas Construtora Queiroz Galvão S.A., Empresa Brasileira de Engenharia S.A, Techint Engenharia e Construção S.A. e UTC Engenharia S.A., contra o Acórdão 483/2017-TCU-Plenário, mantido pelo Acórdão 801/2017-TCU-Plenário, que lhes aplicou a sanção de inidoneidade pelo prazo de cinco anos, em decorrência de fraude à licitação, praticada no decorrer da contratação, pela empresa Eletronuclear, das obras da Usina Termonuclear de Angra 3.
O acórdão recorrido sobrestou a aplicação da mesma sanção à Construções e Comércio Camargo Corrêa S.A., à Construtora Andrade Gutierrez S.A. e à Construtora Norberto Odebrecht S.A., em virtude de terem firmado acordos de cooperação com o Ministério Público Federal, em vista do compartilhamento de provas e em obséquio à solicitação do próprio MPF.
Nos termos do acórdão anterior, ficou assente que tal sobrestamento teria vigência tão-somente até o momento em que o MPF apresentasse o compromisso das empresas, com a expressa especificação das medidas de colaboração com os processos de controle externo e até que o Tribunal avaliasse as possíveis sanções premiais passíveis de concessão. Tal fato, até o presente momento, não ocorreu.
Em 15/3/2018, o relator do acórdão recorrido, E. Ministro Bruno Dantas, tendo em vista a tramitação dos recursos concomitantemente à análise da resposta ofertada pelo MPF e a necessidade de celeridade processual, determinou a formação de três processos apartados para tratar da situação de cada uma das empresas que haviam firmado acordo de colaboração (peça 673) . Tais processos têm por escopo a avaliação das condições de cooperação com os processos de controle externo, cuja negociação foi iniciada pelo MPF, conforme itens 9.3 e 9.4 do acórdão recorrido. 
Houve requerimentos das empresas Techint e Queiroz Galvão, para colaborarem com as investigações a cargo desta Corte (peças 690 e 695) . Com base no parecer do MPTCU, da lavra da competente Procuradora-Geral Cristina Machado da Costa e Silva (peça 702) , o E. Ministro Augusto Nardes, então relator, decidiu sobrestar a análise dos pedidos de reexame, a par de determinar a formação de processos apartados, para serem relatados pelo relator a quo, E. Ministro Bruno Dantas, para análise dos requerimentos de cooperação (peça 706) .
Em 11/3/2019, o E. Ministro Augusto Nardes declarou seu impedimento nos autos. Assumi, então, por força de sorteio, realizado em 12/3/2019, a relatoria dos recursos.
Feito esse breve histórico processual, passo a tratar dos pedidos de reexame.
II
Insistem, as recorrentes, em síntese, na nulidade do acórdão recorrido, em razão de cerceamento de defesa e da ausência de fraude à licitação. 
Requer, a empresa UTC, ainda, o sobrestamento da análise de sua responsabilidade e do cumprimento da sanção de inidoneidade, pelo fato de reconhecer as ilicitudes praticadas, ter firmado termo de compromisso com o Conselho Administrativo de Defesa da Concorrência (Cade) e estar em negociação de acordos com a Controladoria-Geral da União (CGU) e com o Ministério Público Federal (MPF) .
A nulidade do acórdão recorrido e o cerceamento de defesa estariam, segundo as empresas, consubstanciados nas seguintes ocorrências: (i) prazos curtos entre a finalização da instrução de mérito e julgamento do processo, bem como a não intimação das partes para se manifestarem sobre a última instrução da unidade técnica; (ii) incompetência do TCU para julgar matéria ainda em instrução no Cade; (iii) ausência de individualização das condutas; (iv) restrição de acesso a documentos necessários à defesa; (v) não aplicação do princípio in dubio pro reo, com inadequada inversão do ônus da prova; (vi) não avaliação de pedido de produção de provas; (vii) ilegalidade no empréstimo de provas, tendo em vista ausência de contraditório no Cade; (viii) sanções pautadas por elementos de sobrepreço não apurados; (ix) tratamento não isonômico com as empresas que tiveram as sanções sobrestadas; (x) não compatibilidade da decisão recorrida com decisões anteriores para a mesma contratação, como o Acórdão 3238/2012-TCU-Plenário; e (xi) divisão do tempo de sustentação oral entre todas as responsáveis.
Em bem lançado parecer, conclui a Secretaria de Recursos do TCU (Serur) , obviamente, pelo não provimento dos pedidos de reexame da Queiroz Galvão, EBE e Techint, uma vez que os elementos apresentados não foram capazes de afastar a participação em fraude à licitação. 
Em relação à UTC, todavia, entendeu ser possível estender-lhe o mesmo procedimento adotado para as empresas que firmaram acordo com o MPF, ou seja, sobrestar, por ora, a análise da responsabilidade e da sanção de inidoneidade.
Em 16/7/2018, a Techint requereu nova remessa dos autos à Serur, por entender que a análise de mérito da unidade técnica incorreu no vício de "omissão na apreciação de três elementos instrutórios" (peça 694) .
III
Conheço de todos os pedidos de reexame, tendo em vista o preenchimento dos requisitos previstos no artigo 48 c/c os artigos 32 e 33 da Lei 8.443/1992.
Preliminarmente, pelas razões que adiante explicitarei, entendo que os recursos estão plenamente aptos a serem julgados pelo Tribunal. Não vejo razão, portanto, em delongar-lhes o termo final, com conclusiva deliberação de mérito. Por tal razão, desde logo, levanto o sobrestamento determinado pelo despacho anterior, da lavra do Ministro Augusto Nardes, materializado na peça 706, que estaria a impedir o final desate do processo.
No mérito, alinho-me, em parte, ao entendimento da Serur, cujo sólido parecer adoto como razões de decidir no que não contraria os fundamentos deste voto, sem prejuízo das observações que faço a seguir.
Não procedem, como veremos, as alegações das empresas de cerceamento de defesa. 
No longo correr dos autos, todas as recorrentes foram ouvidas, mediante a apresentação de razões de justificativa, sendo-lhes facultada a juntada de todos os elementos probatórios que porventura desejassem. A ampla defesa é intensamente assegurada nos processos em tramitação no TCU, não sendo procedentes as alegações em contrário. É interesse do Tribunal a apuração da verdade real e qualquer elemento de prova consistente seria, não só, objeto do interesse das empresas como do próprio TCU.
Após a instrução de mérito (peça 329) , as empresas Odebrecht e UTC solicitaram a retirada de pauta do processo, para manifestação sobre o último parecer da unidade técnica. Essas empresas, bem como as demais responsáveis, solicitaram e obtiveram vista e cópia dos autos e realizaram pedidos de sustentação oral. 
O processo seguiu normalmente o rito processual definido na Lei Orgânica e no Regimento Interno desta Casa. No âmbito do procedimento adotado pelo Tribunal de Contas da União, não há, nem nunca existiu, previsão legal ou regimental para a manifestação das partes, após a instrução de mérito da Secretaria que, aliás, não apresenta conteúdo decisório. 
Tal argumento é equivalente às empresas alegarem cerceamento de defesa por ausência de direito de vista em face da tramitação do processo entre o ministro e sua assessoria no gabinete, o que, desde logo, vemos ser absoluto contrassenso.
Já a oportuna sustentação oral das partes foi reafirmada na forma prevista nas normas em vigor e alguns advogados foram devidamente ouvidos, em audiência, no gabinete.
Ainda sobre esse argumento, em que pese o voto da decisão recorrida não tratar dos requerimentos de retirada de pauta, o Acórdão 801/2017-TCU-Plenário, que julgou os embargos de declaração, esclareceu adequadamente a questão e não há reparos por fazer em seu entendimento:
A Lei de Processo Administrativo aplica-se apenas subsidiariamente aos processos de controle externo, conforme previsão da própria Lei 9.784/1999 ("art. 69. Os processos administrativos específicos continuarão a reger-se por lei própria, aplicando-se-lhes apenas subsidiariamente os preceitos desta Lei") e jurisprudência consolidada desta Corte (Acórdão 3341/2016-TCU-Primeira Câmara, 3.271/2012-TCU-Plenário, 615/2010-TCU-2ª Câmara, entre outros) .
Vale dizer, examinadas pela unidade instrutora as razões de justificativa, não remanesce à parte qualquer tipo de direito subjetivo de refutar processualmente cada uma das análises, não havendo que se suscitar prazo mínimo para que a defesa possa produzir alegações finais.
Ainda registrou:
Também não há que se falar em reabertura da fase de instrução a partir da manifestação do Ministério Público Federal. O documento encaminhado pelo Parquet tem o intuito exclusivo de informar esta Corte sobre o fato de que três das sete empresas envolvidas estariam colaborando com a justiça por meio de acordos de leniência celebrados com o órgão ministerial. Não é feita qualquer menção à embargante. É dizer, a informação trazida pelo órgão ministerial somente teve algum tipo de influência na apreciação da situação das três empresas expressamente mencionadas naquele comunicado, não tendo qualquer reflexo sobre a posição jurídica das outras quatro empresas.
Disso reafirmo que a manifestação da Secretaria constitui parecer que serve de mera orientação ao Tribunal, sem conteúdo decisório. Da mesma forma, atua o Ministério Público como fiscal da lei (custos legis) , não veiculando ambas as manifestações conteúdo decisório ou vinculatório para o relator ou para o Tribunal.
Também não procede a tese de cerceamento de defesa, em razão da utilização de prova compartilhada pelo Cade, sem que o órgão tenha decidido definitivamente a respeito da conduta das empresas.
Ora, as competências deste Tribunal são inteiramente diversas das do Cade, de defesa da concorrência; estão voltadas à proteção do Erário e ao combate da prática de atos irregulares que envolvam a utilização de recursos públicos, a exemplo dos procedimentos paralelos adotados pelas empresas nos processos licitatórios de Angra 3. Tais competências, aliás, não são passíveis de vinculação por outros órgãos, pois defluem da Constituição Federal.
Assim, a possibilidade de este Tribunal sancionar qualquer ato de fraude em licitação está positivada no artigo 46 da Lei 8.443/1992, Lei Orgânica do TCU, de forma autônoma. E isso ocorre independentemente de tal infração ter sido efetivada com prejuízo ao mercado, fato que deve ser avaliado pelo Cade, como exclusiva competência sua, como no caso concreto.
A independência entre as instâncias, aliás, permite que a mesma conduta seja valorada de forma diversa, em ações de natureza penal, civil e administrativa. E tão-somente a sentença absolutória, proferida no juízo criminal, fundada no reconhecimento da inexistência material do fato ou na negativa da autoria, poderia repercutir no âmbito do TCU, vinculando o juízo, no sentido de afastar a imposição de obrigações e sanções de natureza administrativa.
Nos presentes autos (páginas 41-46 da peça 356) , fica claro que não é necessário ao Tribunal aguardar a final decisão do órgão de defesa da concorrência para decidir. Não está o TCU vinculado ao Cade de nenhuma forma, não havendo reparos a fazer nesse entendimento. E a autonomia do TCU é absoluta para valorar as provas que obteve das diversas fontes, incluídas as auditorias que realizou.
As provas compartilhadas do Cade, em perfeita sintonia com as provas coligidas em auditoria pelo TCU, foram devidamente utilizadas, submetidas ao contraditório e ampla defesa, mediante o conhecimento e a audiência das empresas responsáveis pela fraude. O Tribunal julgou e julga o processo de forma plenamente regular.
Da mesma forma, o argumento relativo à ausência de individualização das condutas não merece prosperar. O mesmo argumento já fora utilizado nas razões de justificativa e nos embargos declaratórios das empresas, sendo sempre afastado pelo Tribunal, com fundamento em farta jurisprudência desta Casa e também do E. Superior Tribunal de Justiça.
A deliberação recorrida, além de expressamente tratar da individualização das condutas, apontando em que documentos estão implicadas cada uma das empresas, esclarece que o STJ rejeita alegações de inépcia da denúncia, por ausência de individualização da conduta, em infrações de autoria coletiva, quando é permitido o exercício da ampla defesa. Se assim ocorre no processo criminal, quanto mais no processo administrativo, que não trata da liberdade individual, mas da reparação de danos, causados à sociedade como um todo, em virtude de fraudes praticadas pelas empresas, para extorquir o Estado. Anuo integralmente às conclusões da decisão recorrida e da Serur.
Todos os documentos utilizados para fundamentar a decisão do Tribunal foram juntados ao processo na forma em que recebidos dos órgãos que os compartilharam. Assim, não há fundamento para as alegações sobre conclusões obtidas a partir de trechos tarjados ou de documentos não incluídos nos autos, uma vez que a equipe de fiscalização também não os acessou. 
A fraude à licitação foi identificada nos documentos constantes dos autos, seja nos advindos dos órgãos que os compartilharam, sejam nos decorrentes da auditoria de conformidade anteriormente realizada pelo Tribunal.
Ademais, as recorrentes não especificaram que informações, para formação do juízo do Tribunal, colocadas nas instruções e no acórdão recorrido, não constam dos documentos juntados ao processo. 
Os argumentos relativos à indevida inversão do ônus da prova, observância do princípio jurídico in dubio pro reo e exigência de prova negativa não socorrem as recorrentes, pois as provas de participação das recorrentes no conluio são absolutamente contundentes e robustas. A prova dos autos demonstrou que as empresas, mesmo depois da apresentação das razões de justificativa, não foram capazes de demonstrar a inexistência da fraude ou a não participação em conluio.
Negar, a esta altura, a inexistência do conluio e fraude, em face de todos os muitos elementos probatórios existentes, é um atentado à verdade, configura má-fé, revelando a arraigada vontade de delinquir, não amainada por tudo o que até hoje ocorreu e se apurou.
No que se refere aos pedidos de produção de provas, elaborados pelas responsáveis, na fase instrutória, reafirmo que o processo foi submetido ao contraditório e à ampla defesa e, na fase de apresentação das razões de justificativa, as recorrentes poderiam apresentar todas as provas técnicas que entendessem necessárias à defesa. Tiveram, até mesmo, deferidas prorrogações de prazo para apresentação das razões de justificativa, tendo o processo ficado, por largo espaço de tempo, sem nenhuma tramitação. Não apresentaram nada simplesmente porque nada tinham que apresentar.
A jurisprudência do Tribunal é clara no sentido de que decorre da iniciativa do responsável trazer aos autos as provas de sua defesa, até mesmo laudos técnicos, se a parte entender cabível, prescindindo para tanto de autorização do relator ou do colegiado. E isso se faz mediante mera juntada de documentos que são, posteriormente, analisados.
Nem mesmo os recursos e outros documentos juntados ao processo, após sua interposição, ainda em 2017, apresentaram novos elementos de prova. Limitam-se a protestar pelo direito à produção de provas. A meu ver, esse fato reafirma a robustez das evidências da participação das empresas na fraude. Processo vem do latim procedere, caminhar para frente; e se depender das empresas, neste processo, o Tribunal caminha para o lado, para trás, na diagonal, mas jamais para o julgamento de mérito, razão de sua existência.
Ademais, como demonstrei no voto que precede o Acórdão 2188/2017-TCU-Plenário, o Tribunal pode negar pedidos de produção de prova quando entender que são impertinentes ou desnecessárias e, ainda, quando o pedido não é devidamente fundamentado, sem que isso consubstancie cerceamento de defesa. 
No caso concreto, prova técnica de engenharia, destinada a aferir a adequação dos requisitos de habilitação, com as características do escopo licitado, é despropositada, desnecessária e despicienda, pois já está comprovada a atuação de todas as empresas em conluio, como causa de prejuízo ao Erário.
Prova técnica contábil para apurar sobrepreço não está relacionada à irregularidade objeto do julgado recorrido, que foi unicamente a ocorrência de fraude à licitação.
Sobre o argumento relativo às sanções terem sido pautadas em razão de indícios de sobrepreço não apurados, cabe consignar ser prescindível a existência de sobrepreço para configurar a fraude à licitação; basta a comprovação de ausência de competição, por meio de artifícios escusos, combinações indevidas, exatamente como foram comprovadas nos presentes autos.
Como demonstrado, desde a instrução inicial, as decisões anteriores, que permitiram o prosseguimento do certame, não obstam a revisão das conclusões do Tribunal, diante de novas provas das irregularidades cometidas. Não há reparos a aduzir na decisão recorrida sobre esse argumento.
IV
Afastadas, portanto, todas as preliminares de cerceamento de defesa, passo ao exame do mérito. Ratifico o entendimento materializado no voto, da lavra do E. Ministro Bruno Dantas, e no parecer da Serur, acerca da robustez das provas de participação das recorrentes na fraude à licitação das obras de Angra 3. 
Estão presentes nos autos indícios vários e coincidentes de conluio, o que constitui prova de fraude à licitação. O relatório que fundamentou a decisão vergastada consignou o seguinte:
"167. Posteriormente, com a celebração de acordos de colaboração premiada e de leniência, as provas fornecidas pelos colaboradores apenas confirmaram e detalharam os indícios de ausência de competitividade apontados pela unidade técnica em 2013. (...) 
176. A análise da unidade técnica não se baseia apenas nas conclusões do histórico de conduta do acordo de leniência 06/2015 celebrado pelo CADE com a CCCC ou em qualquer outra evidência isolada, e sim no conjunto de evidências convergentes entre si e coerentes com os fatos incontroversos, (...) . Foram obtidas mensagens eletrônicas e outras provas que mostram cabalmente a concertação entre empresas suficientes para caracterizar a fraude. "
O conteúdo dos e-mails é incontrastável e detalha os termos das várias reuniões, ocorridas com a participação de representantes das sete empresas envolvidas, citadas no processo, em que foram ajustadas a participação de todas em conluio, de cada uma em particular e a destinação dos pacotes da licitação para cada um dos consórcios. 
Cito, como exemplo, o documento 37, constante do histórico de conduta do Cade (peça 91, p. 70-75) : e-mail que tem como destinatário os representantes de todas as empresas, com o objetivo de promover a realização de reunião do cartel. A partir disso, não há como afastar a participação ade nenhuma das recorrentes na fraude orquestrada. Todas tiveram seu quinhão de benefícios, materializados em lucros indevidos, em detrimento do País, distribuídos entre seus acionistas.
Assim, a presença de cláusulas restritivas no edital não mitiga o fato de as responsáveis terem atuado para interferir no resultado da licitação. E basta tal combinação entre as empresas para concluir pela fraude, independentemente do resultado obtido ou da existência de dano. As análises constantes do relatório e voto que fundamentaram o acórdão recorrido foram detalhadas, coerentes e exatas. Não merecem reparos.
Ainda uma consideração advinda das consequências do conluio. A junção das empresas em prol de objetivo comum teve por consequência o exaurimento de todos os recursos públicos disponíveis e certamente contribuiu para a não conclusão do objeto do contrato. O prejuízo social extrapola os valores investidos, para abarcar toda a energia que, durante todos esses anos, Angra 3 deixou de produzir. 
V
Os recorrentes alegam, também, tratamento não isonômico das empresas, tendo em vista a não concessão de prazo para firmarem acordo com o MPF. No entanto, não há falar em quebra da isonomia, ao tratarmos de empresas em condições processuais distintas. 
Os itens 9.2, 9.3 e 9.4 do acórdão recorrido deixaram claro que o sobrestamento da aplicação da sanção de inidoneidade foi concedido em deferência à expressa solicitação do Ministério Público Federal. E tal foi deferido somente às empresas com acordos já firmados, naquela ocasião, desde que fossem incluídos, nos ajustes celebrados, compromissos de colaboração com o controle externo, o que não ocorreu.
A continuidade das tratativas, para colaboração dessas empresas, mediante a formação de processos apartados, sob relatoria do E. Ministro Bruno Dantas, se deu em razão da resposta ofertada pelo órgão ministerial a este Tribunal, em atenção ao item 9.3 do Acórdão 483/2014-TCU-Plenário.
Assim, entendo que as recorrentes, que não firmaram acordo com o Ministério Público, não podem ter a análise de suas responsabilidades e sanção de inidoneidade suspensas. Não constitui, obviamente, direito subjetivo dessas empresas a realização de acordos de delação. Tal acordo depende de elementos objetivos e subjetivos que não foram apresentados, além da firme convicção de compromisso de reconhecimento e reparação do dano.
Dada essa diferença de situação, também considero indevido o sobrestamento da análise dos pedidos de reexame, cuja análise já foi longamente postergada, dando oportunidade às empresas de preparar a defesa.
Por óbvio, o andamento dos processos apartados no Tribunal, relativos à colaboração das empresas com acordos já firmados, não desconstitui a fraude, já comprovada, ou afasta a participação das empresas no conluio. O objetivo de tais processos é obter documentos e informações para melhor apuração dos débitos incorridos e identificação de outras irregularidades. 
Em troca da efetiva colaboração, o que poderia ocorrer é a atenuação temporal da pena de inidoneidade e a aplicação de sanções premiais para as empresas colaboradoras, que firmaram acordo com o MPF, a exemplo do parcelamento do débito, de acordo com a capacidade de pagamento da empresa.
A situação das empresas que optaram por não firmar acordo com o Ministério Público, em relação às fraudes já identificada, não será afetada. 
No que se refere à dosimetria utilizada para a pena de inidoneidade, a jurisprudência do Tribunal estabelece que as sanções devem guardar relação de proporcionalidade com as condutas praticadas, observando a gravidade e quantidade das infrações verificadas em cada processo. Não há rol de agravantes e atenuantes legalmente firmado. Mas, no caso concreto, pelas tratadas consequências da fraude, a punição deve ser a maior fixada pela lei.
Considero, portanto, que a aplicação da sanção pelo prazo máximo às recorrentes é adequada e refuto os argumentos relativos à ausência de antecedentes ou de boa reputação das empresas. 
Como observado pela Serur, de forma pertinente, as empresas Techint, Queiroz Galvão e EBE não reconheceram sua participação na fraude à licitação e não cooperaram para o devido esclarecimento dos fatos. Continuam a dizer que não houve fraude. Disso decorre que não há nenhuma razão para atenuar a sanção aplicada a essas empresas. Atuam como se para elas a fraude compensasse.
A UTC Engenharia, em seu pedido de reexame, informou que estava em negociação final para firmar acordo de leniência com a CGU/AGU e o MPF, além de já ter firmado termo de compromisso com o Cade, requerendo a suspensão da sanção de inidoneidade, nos mesmos moldes adotados para as outras colaboradoras.
Em 15/3/2018, a empresa remeteu sentenças proferidas pelo Juízo da 3ª Vara Federal de Curitiba, indicando a existência de homologação judicial do acordo de leniência firmado com a CGU/AGU, a extinção das ações de responsabilização por ato de improbidade administrativa e de cautelar de indisponibilidade de bens.
O Acórdão recorrido estabeleceu como condição para suspensão da inidoneidade a celebração de acordo com o MPF, o reconhecimento da conduta investigada e a efetiva colaboração com as investigações a cargo do controle externo. 
Dispôs, ainda, o acórdão que:
"Esse mesmo procedimento poderá, a critério do Tribunal, por provocação do Ministério Público Federal, ser estendido às demais empresas que, a partir desta decisão, venham a firmar compromisso junto ao Parquet."
Convém consignar que, mediante o Ofício 5140/2018-PRPR/FT (peça 683) , de 14/5/2018, o Ministério Público informou ao TCU que o Juízo da 13ª Vara Federal de Curitiba decidiu vedar a utilização dos elementos informativos e provas compartilhadas pelo juízo contra pessoas que celebraram acordo de colaboração com o Ministério Público, no âmbito da operação Lava Jato, bem como contra outras empresas que celebraram acordo de leniência. 
Entre as ordens de proteção aos colaboradores e lenientes, constam o benefício de ordem na cobrança do ressarcimento, a insubsistência dos requisitos para constrições patrimoniais, a inaplicabilidade de sanções com base nas provas derivadas da leniência, a suspensão da inidoneidade, limitações subjetivas no uso válido das provas e proteção contra retaliações. 
No entanto, tal decisão consignou que:
"Caso o material já tenha sido usado contra algum colaborador ou empresa, poderá este Juízo ser especificamente provocado para decidir a respeito da manutenção da autorização ou não."
A UTC não firmou acordo de colaboração com o Ministério Público Federal; meramente alegou estar em negociações finais com essa finalidade, o que não lhe qualifica o status de beneficiária de nenhum acordo.
O Cade, em 25/4/2018, declarou o descumprimento integral dos termos de compromisso de cessação de conduta, firmados com a empresa, no âmbito da Operação Lava Jato. Em decorrência, além de receber multas, a empresa voltará a figurar no polo passivo dos processos administrativos e responderá pelas acusações, exatamente nas mesmas condições dos demais representados.
No Tribunal, tramitam, sob minha relatoria, duas representações acerca da legalidade e devida observância ao princípio do interesse público na celebração do acordo de leniência da UTC com a CGU/AGU, envolvendo o descumprimento de cláusulas pela empresa, o pedido de recuperação judicial após a celebração do ajuste e a insuficiência dos valores pactuados: TCs Processo 029.953/2017-0 (sigiloso) e TC Processo 020.921/2017-9. 
No pedido de reexame, a UTC requer o mesmo tratamento dispensado às outras empresas que tiveram as sanções suspensas, mas não apresenta propostas ou fundamentos para as condições de colaboração com os processos de controle externo, nem se propõe a reparar o dano. Também não há requerimentos de cooperação com este Tribunal, elaborados após a interposição dos recursos.
Assim, não verifico indícios de que a empresa esteja disposta a efetivamente colaborar. Ao contrário, já foram perpetrados seguidos descumprimentos de acordos firmados, a demonstrar que a empresa é pouco afeita aos acordos que ela mesma assina.
Assim, com espeque na prerrogativa contida na decisão da 13ª Vara Federal de Curitiba, solicitei ao d. juízo da 13ª Vara Cível de Curitiba autorização para manter a sanção de inidoneidade à UTC. A Decisão de 19/03/2019 deixa assente que, "se o acordo celebrado pela UTC Engenharia S/A com a CGU e AGU contiver a previsão de isenção em relação à declaração de inidoneidade, a prova compartilhada por este Juízo não poderá ser utilizada à manutenção dessa sanção contra a leniente".
Em consulta ao acordo de leniência firmado entre UTC e CGU/AGU, que consta do processo TC Processo 029.953/2017-0 (sigiloso) , verifiquei cláusula que preserva todas as atribuições constitucionais do TCU, isenção quanto à sanção de inidoneidade prevista no artigo 87 da Lei 8.666/1993, e o reconhecimento, pelas instituições celebrantes, de que não existem motivos para manutenção de impedimentos para as colaboradoras participarem de procedimentos licitatórios, quanto ao disposto na Lei 8.429/1992 e na Lei 12.846/2013. Disso decorre que não há impedimento para aplicação pelo Tribunal de Contas da União da sanção de inidoneidade, com fundamento no artigo 46 da Lei 8.443/1992.
Esclareço que a sanção de inidoneidade prevista no artigo 87 da Lei 8.666/1993 é diversa, quantitativa e qualitativamente da sanção de inidoneidade, estabelecida pela Lei Orgânica do TCU, com diversos fundamentos.
Ressalto, ainda, que as provas compartilhadas pelo MPF, que fundamentaram a decisão recorrida, jamais foram fornecidas pela UTC Engenharia. As citadas provas emprestadas foram a denúncia do MPF, documento público, baseada em acordo de cooperação da Camargo Correa, histórico de conduta elaborado pelo Cade em acordo de leniência entre esse órgão e a Camargo Correa e a delação premiada de Ricardo Ribeiro Pessoa (peças 90-92) . 
Considero que o histórico de conduta, isoladamente, já permite formar plena convicção sobre a ocorrência de fraude a licitação, uma vez que apresenta a cópia das mensagens trocadas entre os representantes das empresas. Verifico que esse foi o documento utilizado pelo acórdão recorrido, com diversas transcrições, para a individualização das condutas das responsáveis. As informações constantes dos outros documentos e os achados de auditoria anteriores foram utilizados para corroborar e fortalecer as conclusões obtidas de tal documento.
A fim de não deixar margem à dúvida sobre a origem das provas compartilhadas, esclareço que a delação premiada de dirigente da UTC não se confunde com a colaboração da empresa, pois deve observar a devida distinção entre pessoa jurídica e pessoa física. As sanções premiais e proteções previstas nos artigos 4º a 7º da Lei 12.850/2013 são destinadas ao colaborador.
Quanto a este ponto, cabe deixar assente que o acórdão recorrido afastou qualquer abrandamento da sanção à UTC:
"153. A atuação da empresa UTC, juntamente com as demais empresas cartelizadas, foi confirmada pelas investigações da Operação Lava Jato, pela delação premiada de Ricardo Pessoa (Presidente da própria empresa) , pelo Relatório de Auditoria do TCU e pelo Acordo de Leniência 06/2015 entre o CADE e a CCCC". (...) 
"156. Conforme já citado, o CADE celebrou recentemente TCC (Termos de Compromisso de Cessação de Prática) com as empresas UTC e Andrade Gutierrez. Embora os requisitos para celebração de TCC sejam que os compromissários cessem seu envolvimento no ilícito, reconheçam participação na conduta investigada e colaborem de forma efetiva com as investigações, no âmbito deste processo não houve reconhecimento de participação nem colaboração por parte da UTC. Desta forma, não há que se falar em atenuação da pena". 
Por fim, aduzo que o entendimento decorrente da decisão do E. Juiz Sérgio Moro, confirmado pelo despacho do E. Juiz Luiz Antonio Bonat, é a vedação da utilização de provas compartilhadas contra os colaboradores que as forneceram, para fundamentar a decisão do Tribunal. Admitir a vedação do uso para empresas não colaboradoras, que venham a celebrar acordos após condenação, seria concluir pela inutilidade da prova e prestigiar a torpeza dos responsáveis que, após condenação, buscam meios para obter isenções e abrandamentos quanto às irregularidades devidamente caracterizadas com auxílio de provas fornecidas anteriormente por outros agentes. E o direito não se interpreta para prestigiar os torpes, em detrimento da sociedade.
Dessa forma, concluo que não há impedimentos para que o Tribunal exerça sua missão constitucional e atue com o devido rigor, para combater a criminalidade, materializadas nas fraudes à licitação. Assim, pertinente a manutenção da inidoneidade, em grau máximo, da UTC.
Reforço a gravidade das irregularidades tratadas nos presentes autos e os indícios de elevados prejuízos causados ao Erário, ainda sem a devida apuração e reparação, pelos agentes privados envolvidos neste processo. 
No caso concreto, a solução encontrada pelo Tribunal foi excepcionalíssima, em atendimento à solicitação do MPF, e apenas para as empresas colaboradoras com o Parquet, considerando o interesse público na consecução dos objetivos dos acordos firmados, bem como a possibilidade de efetiva colaboração com os processos de controle externo, que visam ao ressarcimento dos prejuízos ocasionados aos cofres públicos por agentes públicos e privados.
Entendo que, se houver interesse, o Tribunal pode dar continuidade às tratativas de colaboração com as empresas que já firmaram acordo com o MPF, mediante prosseguimento do feito neste processo e nos apartados determinados pelo relator a quo em despacho (peça 673) : TCs Processo 009.491/2018-0, Processo 009.498/2018-4 e Processo 009.504/2018-4 (peça 676) , para obtenção de dados e informações atinentes às atividades do controle externo.
Tal procedimento, materializado nos apartados, por óbvio, não decorre de direito subjetivo das empresas, que não existe, nem lhes acarretam direitos outros, mas no exclusivo critério do TCU, no sentido de obter elementos consistentes de provas neste e em outros processos e evitar a repetição de crimes semelhantes, sempre em vista do interesse público.
Os pedidos de colaboração das empresas Techint e Queiroz Galvão com este Tribunal, cuja análise foi acolhida pelo então relator dos pedidos de reexame, E. Ministro Augusto Nardes (peça 706) , mediante a formação de apartados, também sob a relatoria do E. Ministro Bruno Dantas, têm condição diversa da estabelecida no acórdão recorrido, tendo em vista que as empresas Techint e Queiroz Galvão não firmaram acordos de cooperação com o MPF. Tais empresas nada aduziram de relevante, o que permite entrever danoso conteúdo de postergações e atrasos, enfim, sem nenhum resultado útil ao Tribunal.
Dessa forma, propugno por tornar insubsistente a decisão do então relator ad quem e encerrar os apartados ali determinados: TCs Processo 036.758/2018-3 e TC-Processo 036.759/2018-0 (peça 715) .
V
Cabe, por fim, analisar documento da Techint Engenharia e Construção que questiona omissão da Secretaria de Recursos sobre seu pedido de reexame (peça 694) . 
Em que pese a Serur não ter citado expressamente a sentença proferida pela 32ª Vara Federal da Seção Judiciária do Rio de Janeiro, ela tratou devidamente da independência das instâncias e do impacto de processos judiciais nos processos de controle externo.
Em adição, entendo que tal decisão, que decretou a rescisão dos contratos com a Eletronuclear, em razão da falta de pagamento por parte da contratante, não altera as conclusões dos presentes autos sobre a fraude à licitação e a pertinência da sanção de inidoneidade.
Como afirmado pela própria recorrente, a decisão judicial tinha por foco a rescisão do contrato, em razão de atrasos no pagamento. O fato de ela ter concluído pela ausência de prova, naqueles autos, de condutas ilícitas promovidas no procedimento licitatório e recusar a tese de nulidade dos contratos alegada pela Eletronuclear, não é capaz de comprovar a ausência de fraude.
Reproduzo texto da sentença destacado pela própria recorrente:
"Não se ignora a possibilidade de ter havido o alegado conluio entre representantes da ré e da autora, o que neste feito não passa de uma conjectura, dada a inexistência de prova cabal do fato (...) " (Grifei) 
Nos presentes autos, como já fartamente afirmado, as provas de conluio, com participação da recorrente, são robustas e contundentes. Também já foram tecidos comentários sobre a independência de instâncias. 
A decisão da 13ª Vara Federal de Curitiba (peça 683) não tem reflexos sobre a situação da Techint, no que se refere à fraude à licitação, pois a empresa não firmou acordo de cooperação com o MPF ou de leniência com a CGU. Alegações sobre necessidade de individualização da conduta e fragilidade das provas foram devidamente tratadas pela Serur e pelos Acórdão 483/2017-TCU-Plenário e 801/2017-Plenário.
No presente voto já consignei que o termo de compromisso com o Cade, ainda em instrução, não obsta a análise e o julgamento do processo neste Tribunal.
Não há fundamento no pleito de empresas de retornar o processo à Secretaria do TCU para reanálise de pontos que as contrariem ou que, supostamente, não teriam sido analisados. Como disse, o parecer emitido pela Secretaria não tem conteúdo decisório. Tal determinação apenas poderia decorrer, em despacho, do próprio relator, a partir de um juízo de necessidade e conveniência, o que reflete a mais absoluta inexistência de direito subjetivo na espécie.
Assim, refuto todos os argumentos colacionados pela Techint em peça complementar.
Por todo o exposto, manifesto-me pelo não provimento dos pedidos de reexame de Construtora Queiroz Galvão S.A., Empresa Brasileira de Engenharia S.A, Techint Engenharia e Construção S.A. e UTC Engenharia S.A contra o Acórdão 483/2017-TCU-Plenário, mantendo as sanções de inidoneidade aplicadas às recorrentes. 
O presente processo deve ser remetido ao relator a quo, E. Ministro Bruno Dantas, para a continuidade do feito, relativamente às demais empresas.
Feitas essas considerações, voto para que o Tribunal adote o acórdão que ora submeto à apreciação do Plenário.
TCU, Sala das Sessões Ministro Luciano Brandão Alves de Souza, em 20 de março de 2019.
WALTON ALENCAR RODRIGUES 
Relator